ACORDAO-COMPLETO-2389226

ACÓRDÃO 4187/2020 ATA 9/2020 - PRIMEIRA CÂMARA

VISTOS, relatados e discutidos estes autos de recursos de reconsideração interpostos contra o Acórdão 4487/2015-TCU-Primeira Câmara, 
ACORDAM os Ministros do Tribunal de Contas da União, reunidos em sessão da Primeira Câmara, diante das razões expostas pelo Relator, em:
9.1. com fulcro nos arts. 32, inciso I, e 33 da Lei 8.443/1992, conhecer dos recursos de reconsideração interpostos pelos srs. Eduardo Tarcísio Brito Targino (XXX.014.061-XX) , Paulo Roberto de Albuquerque Garcia Coelho (XXX.092.461-XX) , Válber Gonçalves Faustino (XXX.339.221-XX) e OSM Consultoria e Sistemas Ltda. (88.633.680/0002-02) ;
9.2. quanto ao mérito, negar-lhes provimento, mantendo inalterado o acórdão recorrido; e
9.3. dar ciência deste acórdão aos recorrentes, à Funasa e à Procuradoria da República no Distrito Federal.

Recursos de reconsideração interpostos contra decisão que examinou tomada de contas especial instaurada para apurar prejuízos na contratação de empresa para aquisição de software corporativo de gestão de recursos humanos.

Primeira Câmara

Fundação Nacional de Saúde

3. Interessado/Recorrente:
3.1. Interessado: Fundação Nacional de Saúde (26.989.350/0001-16)
3.2. Recorrentes: Eduardo Tarcísio Brito Targino (XXX.014.061-XX); Paulo Roberto de Albuquerque Garcia Coelho (XXX.092.461-XX); Válber Gonçalves Faustino (XXX.339.221-XX); e OSM Consultoria e Sistemas Ltda. (88.633.680/0002-02)

13.1. Ministros presentes: Walton Alencar Rodrigues (Presidente), Benjamin Zymler (Relator), Bruno Dantas e Vital do Rêgo.
13.2. Ministros-Substitutos presentes: Augusto Sherman Cavalcanti e Weder de Oliveira.

ACORDAO-COMPLETO-2542477

Acórdão 1823/2022 - Plenário

ACORDAO-COMPLETO-2534563

Acórdão 1238/2022 - Plenário

OSM CONSULTORIA E SISTEMAS LTDA

BENJAMIN ZYMLER

Ministro Walton Alencar Rodrigues

Transcreve-se, abaixo, com alguns ajustes de forma, instrução elaborada pela Secretaria de Recursos (Serur) que examinou os recursos de reconsideração interpostos pelos srs. Eduardo Tarcísio Brito Targino e Paulo Roberto de Albuquerque Garcia Coelho e pela empresa OSM Consultoria e Sistemas Ltda. contra o Acórdão 4487/2015-TCU-Primeira Câmara (peça 97) , verbis (peça 149) :
"INTRODUÇÃO
Trata-se de recursos de reconsideração (peças 116, 117 e 135) interpostos por Eduardo Tarcísio Brito Targino (ex-Presidente da Comissão Permanente de Licitação e Pregoeiro) , Paulo Roberto de Albuquerque Garcia Coelho (ex-Coordenador-Geral de Recursos Logísticos) e OSM Consultoria e Sistemas Ltda. (empresa contratada) contra o Acórdão 4487/2015-TCU-Primeira Câmara (peça 97) , que apresenta o seguinte teor, destacados os itens impugnados:
'9.1. excluir da presente relação processual o Sr. Marcus Vinícius Miranda Pio da Silva, tendo em vista o falecimento desse responsável;
9.2. rejeitar as alegações de defesa de Paulo Roberto de Albuquerque Garcia Coelho e da empresa OSM Consultoria e Sistemas Ltda.;
9.3. rejeitar as razões de justificativas de Paulo Roberto de Albuquerque Garcia Coelho e Paulo Sandoval Júnior;
9.4. rejeitar parcialmente as razões de justificativas de Válber Gonçalves Faustino e Eduardo Tarcísio Brito Targino;
9.5. julgar irregulares as contas de Paulo Roberto de Albuquerque Garcia Coelho, nos termos dos artigos 1º, I, 16, III, alíneas 'a' e 'c', e 19, caput e parágrafo único, da Lei 8.443/1992; 
9.6. julgar irregulares as contas de Paulo Sandoval Júnior, Válber Gonçalves Faustino e Eduardo Tarcísio Brito Targino, nos termos dos artigos 1º, I, 16, III, alínea 'b', e 19, parágrafo único, da Lei 8.443/1992;
9.7. imputar a Paulo Roberto de Albuquerque Garcia Coelho, em solidariedade com a empresa OSM Consultoria e Sistemas Ltda., os débitos abaixo relacionados, fixando-lhes o prazo de quinze dias, a contar das datas de ocorrência, para comprovarem, perante o Tribunal (art. 214, III, alínea a, do Regimento Interno/TCU) , o recolhimento das dívidas aos cofres da Funasa, atualizadas monetariamente a partir das respectivas datas, até as datas dos efetivos recolhimentos, nos termos da legislação em vigor:
	Data de Ocorrência
	Valor (R$) 

	27/3/2007 
	1.509.224,06 

	22/5/2007 
	1.811.068,87 

	Total
	3.320.292,93

9.8. aplicar ao Sr. Paulo Roberto de Albuquerque Garcia Coelho e à empresa OSM Consultoria e Sistemas Ltda., a multa individual prevista no art. 57, da Lei 8.443/1992, no valor de R$ 250.000,00 (duzentos e cinquenta mil reais) , fixando-lhes o prazo de quinze dias, a contar da notificação, para que comprove perante o Tribunal (art. 214, III, 'a', do RI/TCU) , o recolhimento das multas aos cofres do Tesouro Nacional, atualizadas monetariamente desde a data do presente acórdão até a data de efetivo recolhimento, se for paga após o vencimento, na forma da legislação em vigor;
	Responsável
	Valor (R$) 

	Paulo Roberto de Albuquerque Garcia Coelho 
	30.000,00

	Paulo Sandoval Júnior
	20.000,00

	Válber Gonçalves Faustino 
	15.000,00

	Eduardo Tarcísio Brito Targino
	15.000,00

 9.9. aplicar aos responsáveis abaixo a multa prevista no art. 58, II, da Lei 8.443/1992, fixando-lhes o prazo de quinze dias, a contar da notificação, para que comprovem perante o Tribunal (art. 214, III, 'a', do RI/TCU) , o recolhimento das multas aos cofres do Tesouro Nacional, atualizadas monetariamente desde a data do presente acórdão até a data de efetivo recolhimento, se for paga após o vencimento, na forma da legislação em vigor:
9.10. determinar, nos termos do artigo 28, I, da Lei 8.443/1992, o desconto das dívidas nas remunerações dos responsáveis ocupantes de cargos públicos, observado o disposto no art. 46 da Lei 8.112/1990; 
9.11. autorizar, desde logo, nos termos do artigo 28, II, da Lei 8.443/1992, a cobrança judicial das dívidas, caso não atendidas as notificações;
9.12. encaminhar cópia dos autos, bem como do presente acórdão e do relatório e voto que o fundamentam, à Procuradoria da República do Distrito Federal, nos termos do art. 16, § 3º, da Lei 8.443, de 1992, para ajuizamento das ações que entender pertinentes;
9.13. juntar cópia do presente acórdão ao TC Processo 020.519/20082, que trata da contas da Funasa relativas ao exercício de 2007.'
HISTÓRICO
Tratam os autos de tomada de contas especial instaurada pela Fundação Nacional de Saúde (Funasa) com vistas à apuração dos prejuízos na contratação da OSM Consultoria e Sistemas Ltda. para aquisição de software corporativo de gestão de recursos humanos (Contrato 9/2007) .
1.1. Os fatos foram objeto de apuração pela fundação, mediante auditoria (Relatório de Auditoria 2007/054, peça 1, p. 5-24) e processo administrativo disciplinar (Relatório Final, peça 2, p. 3-53) . O Contrato 9/2007 foi celebrado no valor de R$ 13.635.000,00. Contudo, em decorrência das irregularidades, a Funasa promoveu a anulação da licitação e, em consequência, do ajuste firmado (peça 1, p. 96) , tendo sido pagos, até aquela ocasião, R$ 3.749.625,00, assim distribuídos (peça 82, p. 19) :
a) R$ 1.704.375,00 referentes ao fornecimento e instalação de licenças dos softwares, parcela 1/4 (nota fiscal 88, de 21/3/2007, peça 1, p.131) ;
b) R$ 340.875,00 referentes a serviços técnicos, 30% do valor previsto, e treinamento e garantia de atualização tecnológica, 20% do valor do projeto (nota fiscal 104, de 2/4/2007, peça 1, p. 133) ; e
c) R$ 1.704.375,00 referentes ao fornecimento e instalação de licenças dos softwares, parcela 2/4 (nota fiscal 112, de 19/4/2007, peça 1, p. 134) .
1.2. Em instrução preliminar (peça 5) , a Secretaria de Controle Externo da Saúde (SecexSaúde) propôs a citação solidária de Paulo Roberto de Albuquerque Garcia Coelho e da OSM Consultoria e Sistemas Ltda., em razão do débito de R$ 3.320.292,93, relativo aos valores recebidos pela empresa, cujos correspondentes serviços, referentes à implantação do software e à realização de treinamento de servidores, foram considerados como não executados. Foram propostas, ainda, as audiências de Eduardo Tarcísio Brito Targino e Paulo Roberto de Albuquerque Garcia Coelho por irregularidades no procedimento licitatório (Pregão 55/2006) . 
1.3. A auditora responsável pela instrução de mérito opinou pela redução do débito, por entender que houve a implantação parcial do programa, restando a ressarcir o valor de R$ 136.350,00, referente a treinamento e garantia de atualização tecnológica, serviços que não teriam sido prestados. Para tanto, argumentou que (peça 68, p. 18) :
' (...) não há evidências de que a empresa OSM tenha concorrido, no que se refere à não completa instalação do software, para o cometimento das irregularidades verificadas no procedimento licitatório, ou mesmo de que tenha recebido pagamentos que não foram previstos no contrato.'
1.4. O diretor, quanto à responsabilização da OSM, concordou com o débito remanescente de R$ 136.350,00, tendo em vista a necessidade de serem reconhecidos os custos de mobilização incorridos pela contratada. Contudo, divergindo da auditora responsável pela instrução, propôs a condenação de Paulo Roberto de Albuquerque Garcia Coelho ao ressarcimento do valor total despendido pela fundação, R$ 3.749.625,00, relativo ao valor das notas fiscais 88, 104 e 112, haja vista a entidade não ter se beneficiado da instalação do sistema. Desse montante, o gestor responderia solidariamente com a empresa pela parcela de R$ 136.350,00 (peça 69, p. 10) . Ressalte-se que o gestor havia sido citado pelo valor histórico de R$ 3.320.292,93 (peça 16, p. 1) , referente ao valor líquido recebido pela empresa.
1.5. Essa proposta contou com a anuência do titular da unidade técnica (peça 70) . 
1.6. O MP/TCU, por sua vez, propôs a condenação solidária em débito dos responsáveis no valor histórico de R$ 136.350,00, aplicando-lhes a multa prevista no art. 57 da Lei 8.443/1992 (peça 71, p. 1) .
1.7.  Posteriormente, o Relator, em despacho à peça 75, determinou que a SecexSaúde promovesse medidas saneadoras com vistas à verificação da possibilidade de utilização do Programa Corporativo de Gestão de Recursos Humanos fornecido pela OSM. 
1.8. Realizada a diligência, a unidade técnica, diante da constatação de que as atividades realizadas pela OSM foram, em sua maioria, preparatórias, tais como reuniões e apresentações, e ante a ausência de elementos probatórios que permitissem concluir pela execução do objeto contratado (documentos de aceite de entrega e mediação de quantitativo realizado, computador ou mídia que contivesse o programa) , propôs a imputação de débito equivalente à totalidade dos recursos recebidos pela contratada, no valor de R$ 3.320.292,93 (peças 82-84) . Essa proposta contou com a anuência do MP/TCU (peça 85) .
1.9. Assim, o Relator, concordando com as medidas preconizadas, reputou irregulares as contas de Paulo Roberto de Albuquerque Garcia Coelho, condenando-o ao débito apurado, em solidariedade com a empresa OSM, aplicando-lhes, ainda, a multa prevista no art. 57 da Lei 8.443/1992 (peça 96, p. 2) .
1.10. No tocante às demais irregularidades, objeto das audiências, rejeitou as razões de justificativas apresentadas por Paulo Roberto de Albuquerque Garcia Coelho e acolheu parcialmente as razões de justificativas de Eduardo Tarcísio Brito Targino, excluindo de suas responsabilidades as irregularidades relativas ao edital de licitação e mantendo as demais, relativas à condução do Pregão 55/2006. Assim, julgou irregulares as contas de Eduardo Tarcísio Brito Targino, aplicando a ambos a multa prevista no inciso II do art. 58 da Lei 8.443/1993 (peça 96, p. 3) 
1.11. Contra essa decisão foram opostos embargos declaratórios (peça 114) , rejeitados por meio do Acórdão 5540/2015-TCU-Primeira Câmara (peça 118) . Contemporaneamente aos embargos, foram interpostos recursos de reconsideração, objetos da presente instrução.
EXAME DE ADMISSIBILIDADE
Reitera-se o exame preliminar de admissibilidade (peças 140-143) , acolhido pelo Relator, Ministro Benjamin Zymler (despacho de peça 148) , que conheceu dos recursos, suspendendo os efeitos dos subitens 9.5, 9.6, 9.7, 9.8, 9.9, 9.10 e 9.11 do acórdão recorrido.
EXAME DE MÉRITO
Delimitação
1.12. Os presentes recursos têm por objeto examinar: 
a)  se houve dano decorrente de valores recebidos pela empresa sem a correspondente contraprestação em serviços (questão apresentada pela OSM Consultoria e Sistemas Ltda.) ; 
b)  se cabe a responsabilização da empresa contratada pelo dano apurado nos autos (questão apresentada pela OSM Consultoria e Sistemas Ltda.) ;
c) se o coordenador geral de recursos logísticos deve ser responsabilizado pelo dano apurado nos autos (questão apresentada por Paulo Roberto de Albuquerque Garcia Coelho) ;
d) se o coordenador geral de recursos logísticos praticou condutas ilícitas no curso do Pregão Eletrônico 55/2006, objeto de audiência (questão apresentada por Paulo Roberto de Albuquerque Garcia Coelho) ;
e) se é cabível a responsabilização de Eduardo Tarcísio Brito Targino pelos atos ilícitos afetos ao Pregão Eletrônico 55/2006; e
f) se a multa aplicada a Eduardo Tarcísio Brito Targino é razoável e proporcional.
Do dano
1.13. Segundo a OSM, documentos constantes do Processo Administrativo Disciplinar 25100.066.903/2006-50 demonstrariam que os programas de informática contratados foram devidamente instalados e os serviços técnicos, de treinamento e de atualização foram prestados. Afirma que a Funasa é proprietária de 100 licenças do 'Ensemble 4.0 E4', cujo termo de licença e uso foi recebido em 19/3/2007, conforme demonstraria o documento emitido pelo DEPIN/CGMSI/COINF (peça 135, p. 3) .
1.14. Haveria, nos autos, atestado no qual o supervisor técnico da área de suporte a sistemas da Funasa certificaria a prestação dos seguintes serviços: reuniões técnicas, análise da documentação do Siape, desenvolvimento de rotina de conversão, elaboração de plano de implantação e apresentação do Mentohr ao grupo de trabalho. Transcreve, ainda, trechos de depoimento realizado no processo disciplinar, em que este servidor teria mencionado a instalação do programa (peça 135, p. 4 e 5) .
1.15. Alega que não deu causa a não operacionalização da solução pactuada, fato que atribuí à Administração, em face da declaração de nulidade do contrato. Conclui que, por força do parágrafo único do art. 59 da Lei 8.666/93 e do princípio da vedação do enriquecimento sem causa, a interrupção do contrato não afasta o dever de indenização, por parte da Administração, daquilo que o particular houver executado (peça 135, p. 5-9) .
Análise: 
1.16. A irresignação da OSM quanto ao débito apurado nos presentes autos não deve prosperar. 
1.17. Conforme exposto em itens precedentes desta instrução, no âmbito da SecexSaúde foram propostos, antes da realização de diligência, entendimentos diferentes quanto ao débito e aos respectivos responsáveis, sintetizados a seguir:
débito no valor de R$ 3.320.292,93 (montante líquido recebido pela empresa) , responsabilizando-se, solidariamente, a OSM e o ex-coordenador geral de recursos logísticos, sob o fundamento de que os valores foram pagos e os serviços correspondentes não foram prestados;
débito no valor de R$ 136.350,00, responsabilizando-se, solidariamente, a empresa e o ex-coordenador geral de recursos logísticos, sob o fundamento de que houve a implantação parcial do programa de informática; e
débito no valor de R$ 136.350,00, responsabilizando-se, solidariamente, a empresa e o ex-coordenador  geral de recursos logísticos, sob o fundamento de que houve a implantação parcial do programa de informática; e débito no valor de R$ 3.613.275,00 (valor obtido do montante bruto previsto nas notas ficais, R$ 3.749.625,00, subtraída a parcela do débito solidário, R$ 136.350,00) , responsabilizando-se somente o ex-coordenador geral de recursos logísticos, sob o fundamento de que a entidade não teria se beneficiado da instalação do sistema. 
1.18. A partir da diligência realizada, em cumprimento ao despacho do Relator, para que fosse verificada a possibilidade de utilização do software Corporativo de Gestão de Recursos Humanos, houve consenso, no âmbito do Tribunal, quanto ao baixo percentual de execução contrato (3%) e sua imprestabilidade para a Funasa, com a conseguinte condenação de Paulo Roberto de Albuquerque Garcia Coelho,  em solidariedade com a empresa OSM, ao ressarcimento da totalidade dos dispêndios recebidos pela contratada (R$ 3.320.292,93) .
1.19. Essa constatação teve por base, em síntese, o cotejo entre os pagamentos efetuados e o Cronograma de Implementação do Menthor 5.0 (peça 1, p. 124) e as informações prestadas pela Funasa em resposta ao Ofício de Diligência 195/2014-TCU/SecexSaúde (peça 81) .
1.20. Buscando impugnar o débito, a OSM, em suas razões recursais, restringe-se a fazer remissão a declarações de servidores da Funasa, realizadas no curso da apuração das irregularidades (processo administrativo e auditoria) , e a transcrever análises proferidas pela SecexSaúde antes da diligência, nas quais se afirma que houve a prestação dos serviços correspondente aos pagamentos realizados (implantação parcial do programa) . Assim, defende que o contrato foi regularmente cumprido até o momento da sua anulação, sendo, por conseguinte, lícitos os valores recebidos, por corresponderem a serviços prestados.
1.21. Contudo, esses argumentos não rebatem o cerne da questão, relativa ao irrisório percentual executado e sua imprestabilidade para a Funasa. Tampouco afastam as demais constatações do juízo a quo. 
1.22. Conforme informações contidas na instrução à peça 82, onze dias úteis após a assinatura do contrato, a OSM recebeu a primeira parcela dos pagamentos, no valor de R$ 1.509.224,06, (peça 1, p. 130) , não obstante ter realizado, basicamente, reuniões. Ressalte-se que, de acordo com o termo de referência, o software tinha que estar em funcionamento no prazo de 30 dias após a assinatura do contrato. Quarenta e um dias úteis após o primeiro pagamento, contudo, a contratada recebeu mais R$ 1.811.068,87 (peça 1, p. 132) , sem que houvesse a entrega do produto. 
1.23. Segundo o Cronograma de Implementação do Menthor 5.0 (peça 1, p. 124) , 118 dias após o início do contrato, somente 3% do programa havia sido implantado. As demais atividades mencionadas como concluídas referem-se a reuniões e outras atividades afins. Essas constatações demonstram, por si só, a desconexão entre os pagamentos e a execução contratual, com nítido caráter de antecipação de valores. 
1.24. Cumpre esclarecer que não se refuta a alegação do recorrente de que houve reuniões técnicas, análise de documentos e elaboração de plano de apresentação. O que se constata, no entanto, é que tais serviços representaram um percentual ínfimo de execução (3%) , tornando injustificáveis os pagamentos realizados.
1.25. Em resposta às medidas saneadoras promovidas pela SecexSaúde, a Funasa prestou as seguintes informações quanto à execução do Contrato 9/2007 (Despacho 51 da Coordenação Geral da Modernização e Tecnologia da Informação - CGMTI, peça 81, p. 3) :
não houve mídias de instalação ou método de restauração, bem como nenhuma documentação dos elementos ou produtos do Contrato 9/2007;
o equipamento em que supostamente foram instalados os elementos/produtos do Contrato 9/2007 ficou desligado por um longo período, aguardando um técnico da empresa para disponibilidade e utilização do software. No período da vigência do contrato, não houve documentação do número de série, patrimônio e localização final do equipamento com a instalação dos produtos;
não consta nos autos documentos referentes a:
a. recebimento e guarda dos elementos/produtos durante a vigência do Contrato 9/2007;
b. formalização do aceite definitivo da solução;
c. medições do quantitativo realizado - item previsto no contrato para efeito de pagamento;
d. relatórios circunstanciados de todos os serviços executados;
e. documentos relativos a designações de servidores para acompanhar e fiscalizar o andamento da execução contratual; e
f. relatório mensal dos serviços realizados com os respectivos valores apurados.
1.26. Verifica-se, do exposto pela entidade, que os pagamentos não foram precedidos dos procedimentos aptos a atestar a execução, constatação que fragiliza as alegações do recorrente, fundamentadas em meras declarações, acerca da regularidade dos valores recebidos.
1.27. Quanto ao procedimento adotado pela Funasa para a realização dos pagamentos, ressalta-se que a atuação do administrador público, diante do princípio da legalidade administrativa, deve ser parametrizada pela lei. Nesse sentido, o reconhecimento de uma obrigação de pagar deve observar as regras pertinentes à liquidação da despesa, além das regras impostas pela Lei de Licitações e Contratos. 
1.28. Conforme preconiza a Lei 4.320/1964, para que seja reconhecido o direito do credor ao pagamento, a despesa passa pela etapa de liquidação, na qual deve-se verificar a prestação efetiva do serviço ou a comprovação da entrega do bem adquirido. Para tanto, a Lei 8.666/1993 exige diversas formalidades, tais como o recebimento provisório por responsável pelo acompanhamento e fiscalização do contrato, e o recebimento definitivo por servidor ou comissão designados para tal fim. A lei busca, nesses casos, que o reconhecimento de uma despesa ocorra mediante elementos probatórios mínimos, de forma a atestar que, de fato, o serviço foi prestado ou bem fornecido. 
1.29. Nesse contexto, a cláusula nona do Contrato 9/2007 previa, entre as incumbências da contratada, a elaboração de relatório contendo os quantitativos totais mensais de cada um dos tipos de serviços efetivamente realizados, além de procedimentos para as medições, precedentes a cada pagamento (peça 1, p. 71-72) .
1.30. Verifica-se, da análise das razões recursais da OSM e dos demais elementos dos autos, a ausência de documentos que demonstrem o cumprimento dessas exigências legais e contratuais, de modo a certificar que houve a regular liquidação da despesa em montante correspondente ao que foi pago. Ao contrário, a partir do Cronograma de Implementação do Menthor 5.0 e das informações prestadas pela Funasa, verifica-se que não há justificativa para os pagamentos realizados (R$ 3.320.292,93) .
1.31. Ademais, de acordo com as informações prestadas pela Funasa, não há evidências físicas quanto à instalação do Programa Corporativo de Gestão de Recursos Humanos, visto que o equipamento em que supostamente estaria instalado ficou desligado por um longo período. Nesse mesmo sentido, aponta o seguinte excerto do Despacho 168, de 2/4/2009, do Gerente de Administração de Rede da entidade (peça 64) :
'Houve a entrega de um equipamento desktop (microcomputador) que se encontrava instalado na Coordenação de informática, (7° andar ala sul) , o qual segundo informações repassadas na ocasião continha o produto em questão instalado na máquina, no entanto, o técnico Silvam José de Souza, não teve acesso a máquina e nem foi comunicado do destino dado posteriormente a esse microcomputador. No entanto, o microprocessador que foi levado para a Equipe de Rede, (1º andar da ala sul) , e que possivelmente continha as ferramentas, não veio acompanhado das mídias de instalação ou método de restauração e recuperação, e de nenhum registro sobre o produto e referências de documentação. O equipamento em questão por muito tempo ficou desligado e o sistema fora de produção, não havendo também, contatos posteriores da empresa responsável e nem da área usuária do produto.' (destacou-se) 
1.32. No tocante à alegação de que foram entregues 100 licenças do 'Ensemble 4.0 E4', ressalta-se que de nada adianta licenças de uso se o programa não for instalado. Nesse contexto, considerando os argumentos da recorrente acerca natureza do programa, denominado de grande porte, o qual exigiria período razoável de tempo para implantação e adequação às necessidades da Funasa, reputa-se inservível para a Administração as mencionadas licenças, não sendo devidos, portanto, os pagamentos efetuados.
1.33. Conforme dispõe a Lei 8.666/1993, a anulação do procedimento licitatório por motivo de ilegalidade não gera a obrigação de indenizar, ressalvado o dever de ressarcir o contratado pelo que este houver executado até a data em que ela for declarada, abrangendo também outros prejuízos regularmente comprovados, desde que a Administração lhes tenha dado causa (art. 49, § 1º c/c art. 59) .
1.34.  Nesse sentido, caberia a empresa apresentar, em sua defesa, elementos aptos a demonstrar que realizou parcela dos serviços pactuados correspondentes aos pagamentos recebidos, ou que incorreu em custos, ou mesmo prejuízos, no período em que o contrato vigorava. Verifica-se que tão somente as declarações constantes de procedimentos administrativos, os quais foram, posteriormente, negados pela Funasa, não são suficientes para demonstrar que houve a contraprestação afeta aos pagamentos realizados.
1.35. Portanto, considerando as informações obtidas junto à Funasa, que demonstram percentual irrisório de execução contratual, e ante a ausência de elementos, nas presentes razões recursais, que comprovem que os serviços correspondentes aos pagamentos foram prestados, resta caracterizado recebimento indevido de recursos por parte da contratada (enriquecimento sem causa) e, por conseguinte, o dano ao erário.
Da responsabilidade da OSM Consultoria e Sistemas Ltda.
1.36. Após discorrer sobre características dos programas computacionais de pequeno porte, denominados softwares de prateleira, e dos de grande porte, afirma que a Funasa adquiriu licenças para esse segundo tipo de programa, as quais requerem período razoável de tempo, na implantação, para adequação às necessidades do adquirente, além dos serviços de atualização. Diante disso, o cronograma para a implantação do programa previa sua conclusão em um período de 12 meses (peça 135, p. 12-15) .
1.37. Assim, partindo da premissa de que cumpriu o que foi pactuado, afirma que a Funasa foi responsável pela anulação do Contrato 9/2007, com fundamento em supostas irregularidades referentes à fase interna do certame licitatório (peça 135, p. 17) .
1.38. Acrescenta que, no tocante à conduta da empresa contratada, não existe dano ao erário, pois os valores pagos correspondem aos serviços prestados. Assim, requer que seja excluída a sua responsabilidade, 'uma vez que a recorrente cumpriu com seu dever contratual até o advento do cancelamento do contrato pela Funasa'.
Análise:
1.39. Os argumentos da recorrente não merecem prosperar.
1.40. Nos termos do art. 265 do Código Civil, a solidariedade não se presume, devendo resultar da lei ou da vontade das partes. No caso em análise, a responsabilidade da empresa recorrente está prevista na Lei Orgânica e no Regimento Interno do TCU.
1.41. O § 2º do art. 16 da Lei 8.443/1992 permite ao Tribunal, quando julgar a irregularidade das contas de determinado responsável, fixar a responsabilidade solidária de terceiro que, como contratante ou parte interessada na prática do mesmo ato, de qualquer modo, haja concorrido para o cometimento do dano apurado. Nesse sentido, o inciso II, § 6º do art. 209 do RI/TCU, preceitua a responsabilização do terceiro que, como contratante, haja concorrido para o cometimento do dano apurado, especificamente em irregularidade no recebimento de benefício indevido ou no pagamento superfaturado.
1.42. Assim, constatado o baixo percentual de execução Contrato 9/2007 (3%) e sua imprestabilidade para a Funasa, a recorrente foi responsabilizada pelo recebimento indevido de valores, os quais não corresponderam aos serviços prestados, restando claro, por conseguinte, ser ela o terceiro mencionado no artigo 16 da Lei 8.443/1992. Desse modo, não há como acolher as razões apresentadas.
Da responsabilidade de Paulo Roberto de Albuquerque Garcia Coelho, ex-coordenador geral de recursos logísticos, pelo dano
1.43. O recorrente sustenta que não contribuiu para os pagamentos feitos à contratada, sendo que, inclusive, dos três pagamentos efetuados, dois foram posteriores à sua exoneração, ocorrida em 30/3/2007 (peça 117, p. 4) . No tocante ao pagamento da primeira nota fiscal, afirma que o processo de pagamento estava devidamente instruído, de acordo com a cláusula décima do contrato. 
1.44. Informa que, nos termos do art. 41 do Regimento Interno da Funasa, não era sua atribuição atestar serviços ou acompanhar a execução do contrato. A responsabilidade pela fiscalização do contrato seria dos servidores Paulo Sandoval Júnior (titular) , Emival Ferreira da Silva e Marcus Vinicius Miranda Pio da Silva (substitutos) . 
1.45. Segundo o recorrente, na oportunidade dos pagamentos, não havia apontamentos quanto a irregularidades no processo licitatório e na execução do contrato que indicassem a necessidade de retenção dos pagamentos. Assim, não havendo conduta antijurídica do recorrente, não restaria caracterizada a sua responsabilidade. Ademais, alega a ausência de nexo de causalidade entre suas condutas e os pagamentos efetuados (peça 117, p. 8) .
1.46. Por fim, alega que o dano decorreu da ausência de continuidade do contrato, por abandono da solução tecnológica, sem que houvesse evidência quanto à imprestabilidade ou falta de adequação desta com os objetivos e necessidades da Funasa (peça 117, p. 8 e 9) .
Análise:
1.47. Os argumentos do recorrente quanto à sua responsabilidade ou à ausência de antijuridicidade de sua conduta não merecem prosperar.
1.48. Diversas irregularidades praticadas na fase interna da licitação, as quais foram objeto de audiência do recorrente, oportunizaram a celebração do Contrato 9/2007 com vícios estruturais, os quais não permitiram a sua correta fiscalização e execução, ensejando, ainda, com a invalidação da licitação, a anulação do ajuste. Nesse sentido, verifica-se que a ausência de cronograma físico-financeiro que estabelecesse desembolsos proporcionais à execução e a inobservância dos procedimentos legais e contratuais para a liquidação da despesa, ilícitos atribuídos diretamente ao recorrente, integram a causa do resultado danoso, qual seja, o pagamento por serviços não realizados.
1.49. No tocante ao cronograma físico-financeiro, cumpre ressaltar que o gestor foi alertado dessa irregularidade pela Procuradoria da Funasa, conforme demonstra o seguinte excerto do Parecer 906, transcrito a seguir (peça 1, p. 37) :
'Observa-se que não há, no presente processo, cronograma físico-financeiro de desembolso nem um orçamento detalhado dos bens a serem licitados. Sugere-se, portanto, à Administração que junte aos autos referidos documentos, de acordo com o estabelecido no art. 21, II, do Decreto nº 3555/00 e art. 3º, III, da Lei 10.520/02.'
1.50. Ademais, ante o pagamento de despesa que claramente não correspondia aos serviços executados, não há como acatar o argumento do recorrente de que não havia irregularidades na execução do contrato que indicassem a necessidade de retenção dos valores. Conforme mencionado em item precedente desta instrução, a primeira parcela, no valor de R$ 1.509.224,06, foi paga onze dias úteis após a assinatura do contrato, tendo a OSM realizado, basicamente, reuniões, fato que configura flagrante antecipação de despesa. O montante de recurso pago e o exíguo lapso temporal entre o início do contrato e estes pagamentos são suficientes para demonstrar a violação ao dever de cuidado por parte do recorrente, além da inobservância das demais normas legais e contratuais já mencionadas.
1.51. Logo, a par dos argumentos expostos e tendo em vista ser o recorrente o responsável pela homologação do certame e signatário do Contrato 9/2007 (peça 1, p. 62 e 77) , cujas falhas possibilitaram o dano ao erário decorrente de pagamentos por serviços não realizados, não há como acolher as razões apresentadas.
Das condutas praticadas pelo coordenador geral de recursos logísticos no curso Pregão Eletrônico 55/2006 
1.52. Paulo Roberto de Albuquerque Garcia Coelho apresenta diversos argumentos, sintetizados a seguir, com vistas a demonstrar a juridicidade de sua atuação no Pregão Eletrônico 55/2006, ou mesmo afastar o juízo de reprovação da sua conduta.
1.53. Inicialmente, noticia decisão proferida na Ação Penal 4551-57.2011.4.01.3400, sentença 35/2014, em que foi absolvido dos seguintes ilícitos: frustração do caráter competitivo da licitação; fraude de aumento arbitrário dos preços e injusta onerosidade da proposta e do contrato; e desvio de recursos públicos e ordenação de despesa não autorizada por lei. Segundo o recorrente, a absolvição foi fundamentada no art. 397, inciso III, do Código de Processo Penal:
'Art. 397.  Após o cumprimento do disposto no art. 396-A, e parágrafos, deste Código, o juiz deverá absolver sumariamente o acusado quando verificar: (...) III - que o fato narrado evidentemente não constitui crime'
1.54. Com base nessa decisão, afirma que não praticou qualquer irregularidade, tendo sido reconhecida a sua boa-fé na mencionada ação penal (peça 117, p. 10-12) . 
1.55. Em uma segunda linha argumentativa, menciona os seguintes documentos, com base nos quais teria autorizado a abertura do procedimento licitatório (peça 117, p. 13) :
Memorando 408/CGERH, do Coordenador Geral de Recursos Humanos, Emival Ferreira da Silva, mediante o qual teria solicitado a contratação de um sistema de gestão de recursos humanos. 
Pedido de Bens e Serviços 27/2007, da Coordenação de Informática, contendo justificativa de racionalização e modernização dos serviços executados pela área de Recursos Humanos da FUNASA.
1.56. Segundo o recorrente, conforme demonstraria o despacho à peça 1, p. 55, após a análise da Procuradoria Federal da Funasa, determinou ao Presidente da Comissão Permanente de Licitação que fossem providenciadas as recomendações contidas em seu parecer. Posteriormente, a Coordenação-Geral de Modernização e Sistemas de Informação manifestou-se 'no sentido de que algumas recomendações da Procuradoria já tinham sido atendidas e outras seriam providenciadas' (peça 117, p. 14) . Assim, os autos teriam retornado ao recorrente para homologação do certame, acompanhados de despacho do Setor de Compras e Contratos, que atestava o cumprimento de todas as exigências legais, e de parecer do Coordenador de Informática, informando à CPL que a empresa vencedora do certame havia atendido as funcionalidades obrigatórias solicitadas no edital. O recorrente afirma, ainda, que, nesta ocasião, havia sido 'confirmada a fixação de lastro orçamentário para o custeio da contratação'.
1.57. Sustenta, do exposto, 'que foram observadas as etapas do procedimento de contratação pelos agentes competentes'. Afirma não ser responsável pela elaboração do PBS, do termo de referência, da estimativa de preços e dos estudos técnicos para aquisição de software de recursos humanos. 
1.58. Como terceiro argumento, alega que não tinha conhecimentos técnicos sobre o assunto, não sendo sua competência administrativa a análise das tarefas já realizadas e autorizadas pelas áreas competentes, de forma a confirmar se o serviço solicitado era realmente necessário, ou se aquela era a opção mais econômica e que melhor atendia os fins da Administração. Todas essas questões, segundo sustenta, seriam do Setor de Informática e Contratos. No tocante à pesquisa de preços, alega que 'não havia, naquele momento, outros contratos na base de dados da administração pública que pudessem ser considerados como referenciais para a contratação pretendida' (peça 117, p. 22) . 
1.59. Conclui que adotou todas as ações que dele seriam exigidas e somente homologou o certame após estar subsidiado por parecer da área técnica responsável, a qual teria atestado que todas as exigências legais apontadas pela Procuradoria haviam sido seguidas (peça 117, p. 22) .
1.60. Por fim, quanto ao questionamento por parte do Tribunal de que a área para o qual o objeto da licitação se destinava não estaria envolvida, informa que a requisição para contratação foi proveniente da área de recursos humanos. As demais atividades foram desenvolvidas pela área de informática em decorrência do objeto da contratação, sistema eletrônico integrado à base de dados da Funasa (peça 117, p. 23) . 
Análise:
1.61. Não assiste razão ao recorrente.
1.62. Nos termos do Ofício 2.102/2011, promoveu-se a audiência do responsável, pelos seguintes fatos (peça 16) :
como Coordenador Geral da CGLOG e substituto do Diretor do DEADM, autorizou a realização do Pregão Eletrônico 55/2006, embora tenham sido identificadas diversas irregularidades, tais como: falhas na definição de critérios para formação do preço, ausência de parâmetros para comparação e validade da estimativa de preço; ausência de estudos técnicos preliminares para caracterização de motivação e prioridade da contratação e que evidenciasse a melhor opção para atendimento da demanda; indícios de sobrepreço e direcionamento do certame; não participação da área de recursos humanos na definição do modelo da solução tecnológica e falta de efetividade da contratação;
como ordenador de despesas, homologou o Pregão 55/2006 e assinou o contrato com a vencedora do certame, não obstante as irregularidades do processo licitatório; 
contratação da empresa OSM 'sem lastro orçamentário e, ainda, com a utilização de Programas de Trabalho para executar despesas sem correspondência com os objetivos dos Programas'; 
assinatura, execução e pagamento do contrato sem exigência de garantias contratuais, em descordo com determinação da Presidência da Funasa (contida no Memorando 283/GAB/PRESI, de 21/12/2006) , bem como com o art. 56, § 1º, da Lei 8666/1993 e com os princípios da legalidade e da moralidade administrativa.
1.63. Com base nesses apontamentos e após a análise da defesa apresentada em resposta à audiência, o Relator a quo incorporou, em suas razões de decidir, os fundamentos da instrução à peça 69, na qual o Diretor da SecexSaúde, no que tange aos argumentos analisados nesta etapa recursal, assim se manifestou (peça 69, p. 6) :
'Ao contrário do que disse o responsável, era exigível uma conduta diversa daquela por ele adotada, entre as quais: devolver o processo e ordenar alterações em virtude das recomendações da Procuradoria Jurídica da Funasa; exigir a autorização do departamento de onde emanou a solicitação de contratação do objeto (Depin) ; mandar refazer a pesquisa de preços, devendo considerar os referenciais praticados na administração pública; exigir a participação efetiva da unidade solicitante na especificação do objeto etc., tal como preceituam os normativos que regem o assunto.'
1.64. Em sua defesa, o recorrente informa, como primeiro argumento (subitens 8.1 a 8.3 da presente instrução) , que, na Ação Penal 4551-57.2011.4.01.3400, movida contra ele, tratando de fatos correlatos aos ora analisados, foi absolvido, o que descaracterizaria os ilícitos que lhe foram imputados. 
1.65. O pleito do recorrente não merece prosperar. O Tribunal de Contas da União possui jurisdição e competência próprias, estabelecidas pela Constituição Federal e pela sua Lei Orgânica (Lei 8.443/1992) . Dessa forma, a existência de ação judicial sobre mesma matéria não obsta o exercício do controle externo, dado o princípio da independência das instâncias cível, penal e administrativa.
1.66. Somente teria influência no processo em exame a absolvição do recorrente em ação penal por negativa de autoria ou inocorrência do fato, hipóteses em que as demais esferas devem acatar a decisão adotada no âmbito do juízo penal. No caso, o fundamento citado pelo recorrente para a sua absolvição foi o art. 397, inciso III, do Código de Processo Penal, quando o fato não constitui crime, não vinculando, portanto, o juízo desta Corte de Contas. Ressalte-se, em complementação ao argumento posto, que a subsunção da conduta do gestor a um tipo penal não constitui pressuposto para a responsabilização perante o TCU.
1.67. Nesse sentido, cumpre mencionar o caráter subsidiário do Direito Penal que, por destinar-se à proteção de bens jurídicos fundamentais, impõe sanções penais somente quando os demais ramos do direito não se mostrem eficazes na defesa desses bens, sendo considerado, portanto, como último setor jurídico de proteção (ultima ratio) . Assim, dada sua natureza subsidiária e minimamente intervencionista, o ordenamento jurídico possibilita que determinada conduta constitua ilícito civil e/ou administrativo, sem que seja tipificada em crime.
1.68. No caso em exame, diante das irregularidades apuradas na licitação, aplicou-se ao responsável a multa prevista no art. 58, inciso II, da Lei 8.443/1992, a qual requer a prática de ato com grave infração à norma legal ou regulamentar de natureza contábil, financeira, orçamentária, operacional e patrimonial, independentemente de essa infração consubstanciar crime. 
1.69. O recorrente sustenta, como segundo argumento (subitens 8.4 a 8.6 da presente instrução) , que homologou o Pregão Eletrônico 55/2006 após despacho Setor de Compras e Contratos, atestando o cumprimento de todas as exigências legais, e com base, também, em parecer do Coordenador de Informática, o qual opina quanto ao atendimento dos requisitos do edital por parte da vencedora da licitação. 
1.70. Ao contrário do que sustenta o recorrente, verifica-se que, a partir do cotejo destes documentos, em especial o Despacho 64 da Coordenação Geral da Modernização e Tecnologia da Informação (CGMTI) , com os pareceres emitidos pela Procuradoria da Funasa, a homologação do certame ocorreu sem que diversas irregularidades e impropriedades apontadas pela área jurídica fossem sanadas, tais como (Parecer 906, da Procuradoria Federal da Funasa, peça 1, p. 35-46) :
ausência de indicação precisa de dotação orçamentária para realização da despesa;
ausência de cronograma físico-financeiro de desembolso e orçamento detalhado dos bens a serem licitados;
ausência de critério de aceitação do objeto; e
ausência de orçamento detalhado.
1.71. Ademais, a Procuradoria Federal da Funasa sugeriu a realização de consulta ao Ministério do Planejamento e ao Ministério da Ciência e Tecnologia, dado o elevado valor da contratação, a fim de que fosse verificado se o objeto da licitação foi implementado em algum órgão público ou se existia algum programa de informática semelhante mais barato. Mediante o Despacho 4056/2006 (peça 1, p. 47-53) , a área jurídica indagou, ainda, quanto à necessidade da aquisição do programa, haja vista as diretrizes governamentais quanto aos softwares livres e diante da constatação de que diversas informações já eram gerenciadas pelo Siape.
1.72. Em resposta, a Coordenação Geral da Modernização e Tecnologia da Informação (CGMTI) , mediante Despacho 64 (peça 1, p.56-59) , restringiu-se a afirmar que inexistia na esfera federal uma solução corporativa de recursos humanos que atendesse a todas as especificações exigidas no Edital do Pregão 55/2006. Acrescentou que o Siape não atenderia 'satisfatoriamente a todas as necessidades de um verdadeiro gerenciamento de pessoas e de recursos humanos', apresentando, ainda, outros argumentos acerca das funcionalidades do programa adquirido. 
1.73. Tais argumentos não se mostraram verídicos, sendo refutados ante a constatação de que, atualmente, a Funasa utiliza, para controle e gestão de recursos humanos, o Sistema Integrado de Administração de Recursos Humanos (SIARH) e o Sistema Integrado de Administração de Recursos Humanos (peça 81, p. 2) .
1.74. Em relação aos questionamentos da Procuradoria quanto à necessidade de estimativa das unidades e das quantidades a serem adquiridas em função do consumo e da utilização provável do programa, bem como a ausência de estimativas relativas ao treinamento, como a quantidade de pessoas a serem treinadas e o prazo de duração dos treinamentos, a CGMTI afirmou que a 'recomendação é irrelevante, uma vez que não estão previstas licenças de uso por estações de trabalho ou por local de utilização. A solução é desenvolvida em plataforma web, não sendo aplicável custos de licenciamento por número de cópias em uso simultâneo'. Observa-se, do exposto, a falta de cuidado dos gestores em buscar respostas aos questionamentos da área jurídica da Funasa, as quais poderiam ter saneado os problemas apontados.
1.75. Assim, resta demonstrada a omissão do gestor diante da homologação do certame sem que irregularidades e questionamentos da Procuradoria fossem respondidos, ou mesmo a sua falta de cautela diante dos demais apontamentos que não foram adequadamente tratados pela administração (subitens 8.20 a 8.23 desta instrução) . Tais irregularidades, ao violarem diversas normas relativas à fase interna da licitação, ocasionaram, posteriormente, a anulação do certame e, por consequência, a rescisão do contrato, além de contribuírem diretamente para o dano ao erário, causado pelo descompasso entre a execução e os pagamentos.
1.76. No tocante à terceira alegação do recorrente (subitens 8.7 e 8.8 da presente instrução) , acerca da ausência de conhecimentos técnicos requeridos e das decisões fundamentadas em pareceres, é pacífico o entendimento desta Corte quanto a responsabilidade do gestor a quem cabe a decisão. Nesse sentido, a alegação de falta de conhecimentos técnicos requeridos para a análise da contratação não afasta as irregularidades atribuídas ao recorrente. Ao contrário, demonstra a culpa do gestor, por imperícia (falta de habilidade, capacidade, aptidão ou conhecimento no exercício de atividade técnica) . 
1.77. Com relação ao argumento de que tomou decisões com base nas informações prestadas pela área técnica, cumpre esclarecer que tais pareceres têm natureza meramente opinativa, não vinculando o gestor quanto ao seu conteúdo. Assim, por não serem vinculantes, não impõe ao recorrente a decisão, não afastando, por conseguinte, a responsabilidade decorrente da autorização da realização do Pregão Eletrônico 55/2006 e a consequente homologação do certame. 
1.78. Conforme entendimento proferido no Acórdão 4791/2013-TCU-Segunda Câmara, a homologação é um ato de fiscalização e controle praticado pela autoridade competente sobre tudo o quanto foi realizado pela comissão de licitação, e equivale a aprovar os procedimentos até então adotados. A autoridade homologadora, ao anuir aos pareceres, também se responsabiliza, visto que a ela cabe arguir eventuais falhas na condução do procedimento.
1.79. Ademais, verifica-se não ser verídico o argumento de que decidiu fundamentado em pareceres, visto que, conforme exposto nos itens precedentes desta instrução, as decisões foram adotadas sem que fossem sanadas as falhas e irregularidades apontadas pela Procuradoria da Funasa. Ou seja, a conduta do recorrente divergiu do entendimento exposto nos pareceres jurídicos.
1.80. Quanto ao último argumento, acerca da participação, na definição do objeto, do departamento de recursos humanos e do departamento de informática (subitem 8.9 da presente instrução) , verifica-se que as diversas falhas ora examinadas demonstram que a contratação não foi precedida de estudos técnicos adequados para a correta delimitação e justificação da contratação, com o agravante de ter sido o recorrente cientificado desses vícios pela Procuradoria da Funasa.
1.81. Diante disso, verifica-se que os argumentos trazidos aos autos não são capazes de afastar a culpa do recorrente, ou mesmo mudar o juízo acerca da reprovabilidade de sua conduta.
Da responsabilidade de Eduardo Tarcísio Brito Targino (ex-Presidente da Comissão Permanente de Licitação e Pregoeiro) 
1.82. O recorrente afirma que, apesar de, à época dos fatos, atuar como pregoeiro da Funasa, não atuou especificamente na condução do Pregão Eletrônico 55/2006, não podendo ser responsabilizado pela conclusão dos atos que culminaram na contratação da empresa OSM (peça 116, p. 3) .
1.83. No tocante à adjudicação, alega que somente acatou as determinações das instâncias superiores da Funasa.
Análise:
1.84. Foi promovida a audiência do responsável em razão dos seguintes fatos (Ofício 2104/2011, peça 13) :
'a) permitir a realização do Pregão 55/2006, mesmo diante das seguintes ocorrências: falta de assinatura de autoridades competentes em documentos importantes para instrução processual e viabilização da licitação; ausência de justificativa para a aquisição do bem descrito no Termo de Referência; falta de previsão orçamentária para a despesa; irregularidade na definição de critérios para a formação do preço; ausência de parâmetros para comparação e validade da estimativa de preço; ausência de estudos técnicos preliminares para caracterização de motivação e prioridade da contratação e que evidenciassem a melhor opção para atendimento da demanda; direcionamento e superfaturamento do objeto da licitação; não participação da área de Recursos Humanos na definição do modelo da solução tecnológica e falta de efetividade da contratação; 
b) adjudicação do Pregão 55/2006 sem qualquer justificativa, uma vez que não constava como Pregoeiro responsável pela realização do certame, ignorando, ainda, determinação do Presidente da FUNASA constante do Memorando GABPR/283, de 21/12/2006, em descumprimento ao art. 43, VI, da Lei 8666/1993; 
c) autorizar, na condição de Presidente da Comissão Permanente de Licitação, terceirizados que trabalhavam naquela comissão a operar Pregões utilizando a senha de acesso de sua responsabilidade, em flagrante inobservância das normas regulamentares e da legislação pertinente, contrariando o art. 3º, §§ 1º, 4º e 5º, do Decreto 5450/2005, bem como os princípios da moralidade e da probidade administrativa elencados no art. 3º, da Lei 8666/1993.'
1.85. O juízo a quo afastou as irregularidades mencionadas na alínea 'a' com base no entendimento de que o Pregoeiro não pode ser responsabilizado por fatos afetos à fase interna da licitação, tal como a elaboração do edital (peça 96, p. 3) . Com relação às demais irregularidades, o Relator ressaltou a circunstância agravante de ter o responsável dado continuidade ao Pregão 55/2006, desconsiderando as sugestões da Procuradoria Geral Federal, constantes do Parecer 906/PGF/PF/Funasa/2006 e do Despacho 4056/PGF/PF/Funasa/2006. 
1.86. Em sua defesa, o recorrente sustenta que não atuou na condução do Pregão Eletrônico 55/2006 e que somente acatou determinações de instâncias superiores. Contudo, as informações e os documentos dos autos contradizem tais alegações. 
1.87. Conforme demonstra o documento à peça 1, p. 61, o recorrente foi responsável pela adjudicação do Pregão 55/2006, atribuição do pregoeiro, consoante dispõe o inciso IV do art. 3º da Lei 10.520/2002. Ademais, atuou em desobediência à determinação do Presidente da Funasa, de 21/12/2006, para suspender o aviso do Pregão 55/2006, ante os problemas orçamentários (peça 2, p. 47) .
1.88. Em tese, poder-se-ia arguir a questão da obediência hierárquica com vistas a rever a dosimetria da multa imposta, a partir de novo exame acerca da reprovação da conduta, visto que a estrita obediência a ordem não manifestamente ilegal de superior hierárquico pode caracterizar inexigibilidade de conduta diversa. Exige-se, para tanto, a presença de dois elementos: ordem emanada por superior hierárquico e ausência de flagrante ilegalidade (ilegalidade não manifesta) .
1.89. Esses elementos, no entanto, não estão presentes neste caso. Quanto ao primeiro requisito, conforme já mencionado, havia ordem em sentido contrário, do Presidente da Funasa, para suspender o aviso do Pregão 55/2006. Quanto ao segundo, as irregularidades ora analisadas foram expostas pela Procuradoria da Funasa (Parecer 906 e Despacho 4056/2006) , consubstanciado a manifesta ilegalidade, a qual impunha ao agente o dever legal de não cumprir a suposta ordem. 
1.90. Por fim, ressalta-se que não é cabível falar, para o caso, em obediência hierárquica, pois, a competência para adjudicação é, nos termos da lei, do pregoeiro, razão pela qual a ele competia a decisão e, consequentemente, sobre ele recai a responsabilidade por eventuais irregularidades praticadas no exercício desta atribuição.
Da multa aplicada a Eduardo Tarcísio Brito Targino
1.91. O recorrente não considera justo ser-lhe aplicada multa no mesmo valor da sanção imposta ao Pregoeiro que conduziu o certame, visto que não foi diretamente responsável pela instrução processual do edital nem dos atos de abertura e condução do certame. Assim, requer a redução da multa cominada (peça 116, p. 3) .
Análise:
1.92. No tocante à dosimetria da sanção, observa-se que o Tribunal adotou a seguinte gradação: multa de R$ 30.000,00 para Paulo Roberto de Albuquerque Garcia Coelho, multa de R$ 20.000,00 para Paulo Sandoval Júnior e multa de R$ 15.000,00 para Válber Gonçalves Faustino e Eduardo Tarcísio Brito Targino.
1.93. Neste momento, o recorrente questiona o fato de ter lhe sido cominada a mesma multa de Válber Gonçalves Faustino. Com vistas a verificar a razoabilidade e proporcionalidade da multa imposta, cumpre comparar as condutas praticadas por estes dois agentes, aos quais o Tribunal aplicou a mesma sanção.
1.94. Válber Gonçalves Faustino foi responsabilizado por (peças 14 e 96) :
a) não ter acatado as sugestões e recomendações da Procuradoria Geral Federal constantes no Parecer 906/PGF/PF/FUNASA/2006 e no Despacho 4056/PGF/PF/FUNASA/2006 nem ter justificado, por meio de nota técnica, em tempo hábil, os motivos pelos quais deixou de acatá-las;
b) ter permitido que outras pessoas utilizassem o sistema para executar suas atribuições de pregoeiro, fazendo uso de sua senha de acesso, que era de sua inteira responsabilidade, contrariando o art. 3º, §§ 1º, 4º e 5º, do Decreto 5450/2005, bem como os princípios da moralidade e da probidade administrativa elencados no art. 3º da Lei 8666/1993.
1.95. O recorrente, por sua vez, foi responsabilizado por (peças 13 e 96) :
a) adjudicação do Pregão 55/2006 sem qualquer justificativa, uma vez que não constava como Pregoeiro responsável pela realização do certame, ignorando, ainda, determinação do Presidente da FUNASA constante do Memorando GABPR/283, de 21/12/2006, em descumprimento ao art. 43, inciso VI, da Lei 8666/1993; 
b) autorizar, na condição de Presidente da Comissão Permanente de Licitação, terceirizados que trabalhavam naquela comissão a operar Pregões utilizando a senha de acesso de sua responsabilidade, em flagrante inobservância das normas regulamentares e da legislação pertinente, contrariando o art. 3º, §§ 1º, 4º e 5º, do Decreto 5450/2005, bem como os princípios da moralidade e da probidade administrativa elencados no art. 3º da Lei 8666/1993.
1.96. Do exposto, não se verifica, a partir do cotejo das condutas atribuídas aos responsáveis, motivo para diferenciar as multas que lhes foram cominadas, conforme propõe o recorrente.
1.97. Ressalte-se que o inciso II do art. 58 da Lei 8.443/1992 autoriza esta Corte aplicar multa ao responsável, valorada entre cinco e cem por cento do valor atualizado do montante estipulado no caput do mencionado artigo, que, por sua vez, para o exercício de 2015, se encontra normatizado e atualizado pela Portaria TCU 20, de 15/01/2015 (sob o amparo do § 1º do art. 268 do RI/TCU) , a qual o fixou em R$ 49.535,41.
1.98. Portanto, à luz desses dispositivos, verifica-se que o valor aplicado de R$ 15.000,00 corresponde a aproximadamente 30,28% do valor máximo permitido, estando, portanto, dentro dos parâmetros estabelecidos e, por consectário lógico, dentro dos propósitos dos princípios da razoabilidade e da proporcionalidade.
CONCLUSÃO
1.99. Das análises anteriores, conclui-se que:
a)  o percentual irrisório de execução contratual não justifica os valores pagos à contratada, caracterizando o dano ao erário;
b)  constatado o baixo percentual de execução contratual e sua imprestabilidade para a Funasa, deve a contratada ser responsabilizada pelo recebimento indevido dos valores pagos, nos termos do inciso II, § 6º, do art. 209 do RI/TCU;
c) as condutas praticadas por Paulo Roberto de Albuquerque Garcia Coelho (ex-coordenador gral de rcursos logísticos) oportunizaram a celebração do Contrato 9/2007 com vícios estruturais, os quais não permitiram a sua correta fiscalização e execução, ensejando, posteriormente, dano ao erário decorrente de pagamentos por serviços não realizados;
d) além de ter dado causa ao dano, o coordenador geral de rcursos logísticos praticou diversas condutas ilícitas na fase interna da licitação, as quais justificam a aplicação da multa prevista no art. 58, inciso II, da Lei 8.443/1992;
e) Eduardo Tarcísio Brito Targino foi responsável pela adjudicação do Pregão 55/2006 e atuou em desobediência à determinação do Presidente da Funasa, para suspender o aviso do pregão, ante os problemas orçamentários.
1.100. Com base nessas conclusões, opina-se pela negativa de provimento dos recursos de reconsideração interpostos por Eduardo Tarcísio Brito Targino (presidente da Comissão Permanente de Licitação e Pregoeiro) , Paulo Roberto de Albuquerque Garcia Coelho (ex-coordenador gral de recursos logísticos) e OSM Consultoria e Sistemas Ltda. (empresa contratada) contra o Acórdão 4487/2015-TCU-Primeira Câmara.
PROPOSTA DE ENCAMINHAMENTO
Ante o exposto, submetem-se os autos à consideração superior, propondo-se, com fundamento no art. 33 da Lei 8.443/1992:
a) conhecer dos recursos de reconsideração e, no mérito, negar-lhes provimento; e
b) dar ciência da deliberação aos recorrentes, à Funasa e à Procuradoria da República do Distrito Federal."
2.	O sr. Secretário da Serur ratificou o encaminhamento acima (peça 150) .
3.	O d. representante do Parquet especializado, igualmente, endossou a manifestação da unidade técnica.
4.	O feito prosseguiu regularmente e, por intermédio do Acórdão 681/2017-TCU-Primeira Câmara desta Corte de Contas negou provimento aos recursos (peça 159) .
5.	Posteriormente, a empresa OSM Consultoria e Sistema Ltda. opôs embargos de declaração ao Acórdão 681/2017-TCU-Primeira Câmara, os quais foram rejeitados por meio do Acórdão 8666/2017-TCU-Primeira Câmara.
6.	O sr. Paulo Roberto de Albuquerque Garcia Coelho também opôs embargos de declaração ao Acórdão 681/2017-TCU-Primeira Câmara (peça 172) , os quais foram rejeitados nos termos do Acórdão 1497/2018-TCU-Primeira Câmara. Entretanto, o responsável ofereceu novos embargos em face deste último julgado (peça 271) . Em síntese, o responsável reiterou o argumento de que a falta de publicação da pauta de julgamento em nome dos patronos de parte do processo configuraria irregularidade grave, suficiente a justificar a anulação do julgamento. No caso em concreto, a intimação da pauta de julgamento deu-se exclusivamente em nome do estagiário habilitado nos autos.
7.	Por intermédio do Acórdão 15680/2018-TCU-Primeira Câmara acolheu voto de minha relatoria no sentido de dar provimento ao recurso para, no mérito, tornar insubsistente o Acórdão 681/2017-TCU-Primeira Câmara.
8.	Antes de proceder ao novo julgamento dos recursos de reconsideração interpostos pelos srs. Eduardo Tarcísio Brito Targino e Paulo Roberto de Albuquerque Garcia Coelho e pela empresa OSM Consultoria e Sistemas Ltda., determinei à Serur que exarasse instrução complementar acerca do recurso de reconsideração interposto pelo sr. Válber Gonçalves Faustino (peça 299) .
9.	Veio aos autos, então, a instrução técnica inserta à peça 344, cujo trecho essencial transcreve-se abaixo, verbis:
" (...) EXAME DE MÉRITO
2.	Delimitação
2.1.	Constitui objeto do presente recurso de reconsideração definir se: 
a) o parecer jurídico emitido pela Procuradoria Federal na Funasa foi observado pelo recorrente;
b) há provas nos autos de que o recorrente franqueou a terceiros o uso de suas senhas de acesso, para executar suas atribuições de pregoeiro.	
3.	Da responsabilização do pregoeiro pela não observância das recomendações da Procuradoria Geral Federal  (peça 299, p. 4-8) 
3.1.	O sr. Válber Gonçalves Faustino, após reproduzir excertos da decisão recorrida, afirma que foi comprovado formalmente nos autos que o referido parecer jurídico foi cumprido, e que a jurisprudência do Supremo Tribunal Federal (Mandado de Segurança 24.631/DF) , que sustentou a decisão recorrida, não se aplica aos pareceres jurídicos emitidos pelas Procuradorias no âmbito dos processos licitatórios (p. 4) .
3.2.	Defende existir forte corrente doutrinária e jurisprudencial no sentido de que tais pareceres seriam meramente opinativos, e entender de forma diversa seria admitir que o poder de decisão do gestor público estaria hierarquicamente subordinado à Advocacia-Geral da União (p. 4) .
3.3.	Menciona entendimento do STF, nos autos do MS 31.815/DF, relatora Ministra Rosa Weber, no âmbito do qual a Corte entendeu que o Tribunal de Contas da União não poderia condenar advogado que emitiu parecer opinativo sobre matéria jurídica, e que seriam vinculantes somente aqueles pareceres que, ao impedirem a autoridade decisória de adotar outra conclusão que não aquela do ato opinativo, incorreriam em verdadeiro ato de natureza decisória e não meramente opinativa, como é, por sua natureza (p. 5-8) . 
Análise
3.4.	O sr. Válber Gonçalves Faustino tomou conhecimento das irregularidades do edital, do termo de referência e da minuta do contrato por meio do Parecer jurídico 906/PGF/PF/FUNASA/2006 (peça 1, p. 35-46) e do Despacho 4056/PGF/PF/FUNASA/2006 (peça 1, p. 47-53) , ambos da Procuradoria Geral Federal junto à Funasa. 
3.5.	Não obstante os documentos em apreço referirem-se a 'recomendações', os apontamentos ali lavrados constituem-se em verdadeiras determinações, visto que se vinculam ao cumprimento da legislação orçamentária e da Lei de Licitações, as quais não foram respondidas e/ou atendidas integralmente pela área técnica competente ou pela comissão de licitação a exemplo de:
i) ausência de previsão de cobertura orçamentária, cronograma físico-financeiro de desembolso e descrição dos bens a serem licitados (peça 1, p. 37, itens 14 a 18, Parecer Jurídico 906/PGF e peça 1, p. 47-48, itens 4 e 5, Despacho 4056/PGF) ; o despacho da área técnica não se manifesta acerca deste ponto (peça 1, p. 56-59) ;
ii) ausência de descrição do serviço técnico de que tratava o termo de referência, a impossibilidade de subsumir a situação em comento ao inciso IV do art. 57 da Lei de Licitações, visto que o pagamento do produto já contemplava a licença, não havendo motivo para entender que a utilização do programa seria paga quando de sua instalação e não mediante licença posterior (peça 1, p. 52, itens 20 e 21, Despacho 4056/PGF) ; em relação ao item 20, o despacho da área técnica afirma a desnecessidade de descrição do serviço técnico e em relação ao art. 57 da Lei de Licitações, afirma tratar-se de aquisição de produto com garantia e treinamento (peça 1, p. 58) ;
iii) ausência de menção da área técnica com relação às cláusulas sexta e sétima da minuta do contrato, que versam sobre reajuste e repactuação, a Funasa deveria avaliar qual cláusula deveria permanecer no contrato, isto é, qual alteraria o preço em menor patamar, visto que ambas não poderiam permanecer (peça 1, p. 52, itens 24 a 26, Despacho 4056/PGF) ;  
iv) com relação ao edital, ao termo de referência e à minuta de contrato, o Parecer Jurídico 906/PGF/PF/FUNASA/2006 aponta uma série de adequações e ajustes (peça 1, p. 38-45) sobre as quais a área técnica e a nota técnica do recorrente à peça 1, p. 80-81, não fazem menção. Não obstante, algumas das sugestões foram incorporadas no contrato assinado (peça 1, p. 63-77) ;
v) com relação à modalidade de licitação utilizada (pregão eletrônico) , justificada com base na aquisição de bens comuns, o Despacho 4056/PGF/PF/FUNASA/2006 (peça 1, p. 53, item 29) já alertava para fato de que o serviço a ser contratado continha peculiaridades técnicas, o que foi corroborado pelo relatório de auditoria da Funasa, que apontou incongruência na referida justificativa visto, que:
' (...) se tratava de aquisição de licenças de uso de softwares reputados como bens comuns, já prontos e disponíveis no mercado, o que justificaria o elevado percentual de 30% para pagamento de serviços técnicos e treinamento? Ou bem o "projeto", para caracterizar-se como bem comum, seria baseado em produtos já disponíveis no mercado, ou se demandaria o desenvolvimento de uma solução que implicaria remuneração por serviços técnicos e, em contrapartida, afastaria a característica de bem comum e passaríamos a tratar de prestação de serviços de desenvolvimento de solução em tecnologia da informação'. (peça 1, p. 12) 
3.6.	Por fim, destaque-se que o parecer jurídico conclui que a viabilidade jurídica do procedimento licitatório dependeria do atendimento das recomendações feitas na análise, constituindo-se, assim, em verdadeiro documento vinculante quanto aos aspectos jurídicos da licitação e da contratação. 
3.7.	O relatório da auditoria interna da Funasa constatou, ao fim e ao cabo, que diversas recomendações em relação ao edital não foram acolhidas pela Administração (peça 1, p. 8) :
a) falta de indicação de recursos orçamentários;  
b) falta de cronograma físico financeiro de desembolso, nem orçamento detalhado dos bens a serem licitados;
c) falta de indicação das unidades e das quantidades a serem adquiridas;
d) falta de credenciamento da autoridade competente, do pregoeiro e da equipe dos licitantes perante o sistema eletrônico utilizado;
e) exigências da capacidade técnica com indicativos de restrição à competitividade;
f) previsão de aplicação de multas e penalidades incompatíveis com a legislação;
g) interpretação inadequada das exigências referentes às garantias;	
h) irregularidades no Termo de Referência, uma vez que não constavam os critérios de aceitação, avaliação do custo pela administração ante o orçamento detalhado, definição de métodos e estratégia de suprimento, cronograma físico-financeiro e condições de execução dos bens/serviços.
i) falta de dispositivo no edital às exigências do Decreto 3.555/2000; e
j) falta de adequação no edital às exigências do art. 57, inciso IV, da Lei 8.666/1993.
3.8.	Com respeito ao argumento de que os pareceres jurídicos foram formalmente cumpridos, realmente o recorrente emitiu nota técnica (peça 1, p. 80-81) , porém, nela, o sr. Válber Gonçalves Faustino atesta a divergência da Comissão Permanente de Licitação em relação aos pareceres da Procuradoria Jurídica, nos mesmos moldes do despacho da área técnica (peça 1, p. 56-59) , que continha a resposta aos itens apontados pela Procuradoria. Como visto, apesar da resposta formal, boa parte das recomendações não foram acatadas, sendo certo que os responsáveis da área técnica e da Comissão de Licitação seguiram com o procedimento licitatório conforme o entendimento avalizado pela área técnica.
3.9.	Cumpre ainda assinalar que, no relatório da Comissão de Processo Administrativo Disciplinar, foram consignadas outras irregularidades existentes no processo licitatório, que exigiriam uma cautela adicional do então pregoeiro (peça 2, p. 43) :
'Em face da inobservância das normas legais, permitiu o prosseguimento de processo licitatório com ausência de assinaturas em documentos importantes, bem como ausência de previsão orçamentária e o Pedido de Bens e Serviços (PBS) sem assinatura do Diretor do DEPIN e sem a justificativa plausível para a contratação, sendo todos esses requisitos imprescindíveis para o regular prosseguimento do processo de Pregão. Não alcança sustentação os argumentos de defesa deste indiciado ao tentar justificar sua conduta irregular. Desta forma a Comissão não tem como acatar suas alegações por inconsistentes e infundadas, pois mesmo existindo autorização para abertura da licitação por parte do ordenador de despesas, competiria ao Pregoeiro designado averiguar a regularidade do Processo, uma vez que não está obrigado a cumprir ordens manifestamente ilegais.' (Grifos acrescidos) 
3.10.	Toda essa discussão poderia ter sido evitada se o pregoeiro, face às divergências e irregularidades existentes no processo, tivesse promovido diligências no sentido de supri-las, ou suspendido a execução do certame e atendido às recomendações judiciosas da Procuradoria Jurídica da Funasa. 
3.11.	Em complemento às considerações lançadas, no que toca à característica dos pareceres jurídicos exarados com base no art. 38, parágrafo único, da Lei 8.666/1993, de serem opinativos ou vinculantes, não obstante os julgados do STF mencionados pelo recorrente, esta Corte de Contas tem entendimento predominante no sentido de que tais pareceres têm natureza vinculante. A esse respeito, reproduz-se ementas retiradas da jurisprudência sistematizada do TCU:
'O parecerista jurídico pode ser responsabilizado por parecer vinculante, a exemplo do previsto no art. 38, parágrafo único, da Lei 8.666/1993, se verificada culpa em sentido amplo (dolo ou culpa strictu sensu) na prática da irregularidade apurada' (Acórdão 434/2016-TCU-Plenário, rel. Min. Bruno Dantas) 
'O parecer jurídico é obrigatório no procedimento licitatório e, como tal, possui caráter vinculante, podendo levar à responsabilização do parecerista quando emite o documento com erro grosseiro e inescusável'. (Acórdão 607/2011-TCU-Plenário, rel. Min. André de Carvalho) .
'O art. 38, parágrafo único, da Lei 8.666/1993 estabelece hipóteses de emissão de pareceres jurídicos vinculantes, já que dispõe que as minutas dos editais, contratos, acordos, convênios ou ajustes devem ser examinadas e aprovadas por assessoria jurídica da Administração. Os aditivos contratuais são ajustes ao contrato, motivo pelo qual tal disposição também se aplica aos termos aditivos. O parecerista jurídico, quanto a esses pareceres, pode ser responsabilizado solidariamente com os gestores por irregularidades ou prejuízos ao erário' (Acórdão 3024/2013-TCU-Plenário, rel. Min. Benjamin Zymler) .
3.12.	Oportuno também registrar que outros precedentes desta Corte encarecem a importância do parecer jurídico na condução de certames licitatórios, bem como a correspondente responsabilidade pessoal do agente por sua inobservância: 
'A inobservância de advertência da assessoria jurídica do órgão quanto à necessidade de definição precisa e suficiente do objeto licitado, de que resulte contratação antieconômica, enseja aplicação de multa ao responsável, ainda que não se verifique má-fé em sua conduta'. (Acórdão 1606/2015-TCU-Plenário, Relator Min. Benjamin Zymler) 
'A regra é o gestor agir de acordo com os pareceres técnicos e jurídicos. Somente nos casos em que o parecer contém erros perceptíveis aos olhos do homem médio, ou seja, aquele que age com a razoável diligência que de todos é esperada, é razoável exigir do gestor que aja de modo diverso do indicado no parecer'. (Acórdão 1275/2011-TCU-Plenário, Relator Min. Raimundo Carreiro) 
3.13.	Permanecem incólumes, desse modo, as conclusões do Relator a quo acerca da responsabilidade do sr. Válber Gonçalves Faustino, consignadas no voto condutor da decisão recorrida (peça 96, p. 3) : 
'Anuo à proposta de que sejam parcialmente acolhidas as razões de justificativas de Válber Gonçalves Faustino e Eduardo Tarcísio Brito Targino, excluindo de suas responsabilidades as irregularidades relativas ao edital de licitação, já que não foram responsáveis por sua elaboração. Tal encaminhamento está em consonância com as decisões prolatadas por este Tribunal, por meio dos Acórdão 2389/2006-TCU-Plenário, 1.445/2004-Plenário e 4848/2010-1ª Câmara. 
A principal irregularidade atribuída aos responsáveis Válber Gonçalves Faustino e Eduardo Tarcísio Brito Targino diz respeito à continuidade do Pregão 55/2006, desconsiderando as sugestões da Procuradoria Geral Federal, constantes do Parecer 906/PGF/PF/Funasa/2006 e do Despacho 4056/PGF/PF/Funasa/2006. 
O Sr. Válber Faustino atuou como pregoeiro e deu continuidade ao certame, ao invés de suspender a licitação até que fossem devidamente justificadas as questões levantadas pela Procuradoria. A unidade técnica refutou suas alegações de que os pareceres teriam sido atendidos, visto que, embora respondidos, as recomendações não foram acatadas pela área técnica e pela comissão de licitação.'
3.14.	Diante do exposto, as razões recursais não merecem acolhida.
4.	Da ausência de provas nos autos de que o recorrente franqueou a terceiros o uso de suas senhas de acesso, para executar suas atribuições de pregoeiro  (peça 299, p. 8) 
4.1.	O recorrente argumenta que carece de provas, nos autos, a alegação de que outras pessoas utilizaram o sistema para executar suas atribuições de pregoeiro, fazendo uso de sua senha de acesso, que era de sua inteira responsabilidade (p. 8) .
4.2.	Assevera incumbir ao acusador o ônus da prova, devendo prevalecer, no caso, o princípio in dubio pro reo, pois não há certeza da referida acusação, ao tempo em que declara que não cedeu, em hipótese alguma, a referida senha a quem quer que seja, motivo pelo qual requer que o Tribunal reconsidere os termos do acórdão recorrido para julgar suas contas regulares ou regulares com ressalva (p. 8) .
Análise
4.3.	A irregularidade concernente à concessão a terceiros de senhas pessoais do sistema eletrônico utilizado para realização dos pregões, em ofensa ao art. 3º, §§ 1º, 4º e 5º, do Decreto 5450/2005, bem como aos princípios da moralidade e da probidade, elencados no art. 3º da Lei 8666/1993, foi imputada tanto ao sr. Válber Gonçalves Faustino quanto ao sr. Eduardo Targino, que adjudicou o Pregão 55/2006, visto que se identificou ser prática usual na Comissão de Licitação, à época. 
4.4.	Tais constatações foram consignadas no Relatório Final do Processo Administrativo Disciplinar nº 25100.039.941/2007-11, acostado à peça 2 dos autos, e do qual retiramos os seguintes excertos, por elucidativos:
'1) Valber Gonçalves Faustino, matrícula SIAPE 1526080, ocupante do cargo ae Assistente Técnico, DAS- á01.2, lotado rio Serviço de Compras/COMAP/CGLOG/FUNASAJPRESI, contra quem se apurou:  (omissis) 
b) Constata-se pelas provas dos autos, que aquele processo licitatório foi aberto e seguiu até a Ata de Realização com o perfil deste acusado, donde podemos concluir que o mesmo desobedeceu às normas regulamentares e legislação pertinente ao permitir que o Processo licitatório na modalidade Pregão Eletrônico tivesse prosseguimento mesmo ausentes alguns requisitos imprescindíveis à sua realização, bem como que outras pessoas utilizassem o sistema para executar suas atribuições de Pregoeiro fazendo uso de sua senha de acesso que é de sua inteira responsabilidade, colidindo com os preceitos do Decreto n° 5.450, de 31/05/2005, da Portaria Normativa n 3 04, de 19/12/2002 da Secretaria de Logística e Tecnologia da Informação/MPOG e das Leis 8.666/93 e 8.112/90, fls. (...) .'  (Peça 2, p. 18-19) 
'2) Eduardo Tarcísio Targino de Brito, autônomo, ex-servidor, esteve em exercício de Cargo Comissionado de Assessor Técnico - DAS-101.3 na FUNASA/PRESI no período de 19/09/2005 a 13/07/2007, contra quem se apurou: (omissis) 
Depreende-se dos presentes autos que este acusado enquanto Presidente da CPL, autorizava que terceirizados que trabalhavam naquela Comissão operassem Pregões utilizando a senha de aceso sua responsabilidade, em flagrante inobservância das normas regulamentares e legislação pertinente, colidindo com os preceitos do Decreto n° 5.450, de 31/05/2005, da Portaria Normativa n° 04, de 19/12/2002 da Secretaria de Logística e Tecnologia da Informação/MPOG e das Leis 8.666/93 e 8.112/90, fls (...) '.  (Peça 2, p. 19-20) 
4.5.	Em outro trecho do relatório do PAD, constata-se que o recorrente admitiu o uso de sua senha por terceiros, como prática usual no setor, em razão das condições e do volume de trabalho, além da carência de pessoal:
'[Válber Gonçalves Faustino] Busca justificar que o Processo licitatório teve sua abertura e prosseguimento porque trazia em seu bojo a autorização da autoridade competente que no caso é o ordenador de despesas, sendo que o Pregão 5512006 não recebeu nenhum tratamento diferenciado dos demais e que na realidade todas as fases deste processo foram realizadas pelo Pregoeiro e Presidente de CPL, Eduardo Targino, inclusive foi este quem adjudicou a licitação utilizando sua senha para acessar o Sistema. Cita e transcreve vários trechos dos termos de depoimentos das testemunhas Dunker Soares e Márcia Elizabeth (fls. 1.643/1.646, 1.017/1.020) bem como do termo de interrogatório e acareação do também indiciado Eduardo Targino ( (fls. 1.611/1.615, 1.689/1.691) , com o que pretende justificar sua conduta irregular tanto como Pregoeiro, quanto como servidor possuidor de senha do SIASG. 
Os depoimentos das pessoas acima mencionados vêm corroborar o que foi dito pelo indiciado [Válber Gonçalves Faustino] em seu interrogatório: que o Pregão foi aberto com sua senha porque era o pregoeiro designado ; mas não operou o pregão, pois não tinha domínio do assunto, nem o adjudicou; que era comum esse procedimento em face da grande quantidade de processos de pregão em andamento e a carência de pessoal; que o Presidente da CPL e também pregoeiro Eduardo Targino autorizava essa prática, e inclusive, os funcionários terceirizados conheciam a senha daquele ex-servidor e operavam pregões até a fase dos lances. Estas afirmativas não servem para justificar o ilícito funcional. Comprovado está um procedimento completamente irregular e ilegal.' (Peça 2, p. 42) (Destaques acrescidos) 
4.6.	Do mesmo modo, o então servidor Eduardo Tarcísio Brito, na condição de Presidente da Comissão de Licitação, admitiu a utilização, por terceiros, de senha de acesso para operar os pregões da Funasa, face à grande demanda de serviço existente no setor:
'Transcreve a alínea 'b' do Termo de indiciamento e afirma que ao permitir que terceiros utilizassem sua senha de acesso para operar os Pregões da FUNASA, inobservava as normas regulamentares com o objetivo de agilizar a grande demanda de processos licitatórios frente à carência de servidores capacitados para tal, lotados na CPL e que as pessoas que detinham sua senha eram de extrema confiança e altamente capacitadas para execução do serviço, sendo que todas as decisões e finalizações nos procedimentos eram tomadas pelo defendente na condição de Presidente da CPL, ressaltando que jamais praticou esta conduta dolosamente.' (Peça 2, p. 45) 
4.7.	Impende considerar, ademais, que o relatório da comissão de PAD constituiu-se em evidência documental para que o Tribunal forjasse o seu juízo nestas contas, gozando o mesmo de fé pública, até prova em contrário. Não compete a esta Corte, ademais, controlar o resultado de sindicâncias e procedimentos administrativos disciplinares, nem é o Tribunal instância revisora das decisões neles tomadas, competindo aos responsáveis a juntada de elementos e evidências em contrário às conclusões exaradas naqueles processos. Nesse sentido, extraem-se as seguintes ementas da jurisprudência sistematizada do TCU: 
'O TCU não é instância revisora dos atos formais e das decisões tomadas em processo administrativo disciplinar, podendo tão somente avaliar os elementos de prova coligidos e as conclusões adotadas, a fim de firmar o seu convencimento no âmbito do processo de controle externo sob apreciação'. (Acórdão 7468/2014-TCU-Primeira Câmara, rel. Min. Benjamin Zymler) ;
'O TCU não é competente para determinar diretamente a instauração ou para controlar resultados de sindicâncias ou procedimentos administrativos disciplinares, devendo a eventual omissão ilegal da autoridade competente ser resolvida no âmbito da própria Administração ou do Judiciário'. (Acórdão 2248/2010-TCU-Plenário, rel. Min. Augusto Sherman) ;
'A suposta presença de erro de julgamento (error in judicando) no âmbito de processo administrativo disciplinar não atrai a competência do TCU'. (Acórdão 3392/2008-TCU-Primeira Câmara, rel. Min. Valmir Campelo) ;
'Não compete ao TCU determinar diretamente a instauração ou controlar resultados de sindicâncias ou de procedimentos administrativos disciplinares'. (Acórdão 2816/2008-TCU-Plenário, rel. Min. Valmir Campelo) .
4.8.	Diante de todo o exposto, no mérito, pugna-se pela rejeição do presente recurso de reconsideração. 
CONCLUSÃO
5.1.	Das análises anteriores, conclui-se que:
a) o recorrente não demonstrou ter dado cumprimento às recomendações da Procuradoria Jurídica da Funasa; 
b) foi dada continuidade ao certame a despeito da ausência de assinaturas em documentos importantes, da ausência de garantia de recursos orçamentários, e outras irregularidades consignadas pelo serviço jurídico; 
c) a utilização indevida de senhas privativas por terceiros não pode ser justificada pela ausência de condições de trabalho ou carência de servidores; e
d)  as conclusões de relatório de processo administrativo disciplinar constituem evidência documental utilizada pelo Tribunal para firmar suas convicções, competindo ao recorrente apresentar prova em contrário; além disso, a Corte não se constitui em instância revisora das conclusões do PAD.
PROPOSTA DE ENCAMINHAMENTO
6.1.	Ante o exposto, submete-se à consideração superior a presente análise do recurso de reconsideração interposto pelo sr. Válber Gonçalves Faustino contra o Acórdão 4487/2015-TCU-Primeira Câmara, propondo-se, com fundamento no art. 33 da Lei 8.443/1992:
a)  conhecer e, no mérito, negar-lhe provimento; e
b) dar ciência da deliberação que vier a ser prolatada aos responsáveis e interessados e à Procuradoria da República no Distrito Federal."
10.	O Sr. Diretor e o sr. Secretário da Serur anuíram ao encaminhamento acima (peças 345 e 346) .
11.	O d. representante do MP/TCU, do mesmo modo, endossou o posicionamento da unidade técnica (peça 347) .
É o relatório.

Marta de Castro Meireles (OAB/RJ 130.114); Renata Granja Maués (OAB/RJ 155.435); Ivan Ribeiro dos Santos Nazareth (OAB/RJ 121.685); Juliana Tavares de Almeida (OAB/DF 12.794); Mauro Porto (OAB/DF 12.878); Pablo Lemos Figueiredo de Paiva (OAB/DF 38.019) e outros

Subprocurador-Geral Lucas Rocha Furtado

RECURSO DE RECONSIDERAÇÃO. Tomada de Contas Especial instaurada pela Fundação Nacional de Saúde. prejuízos na contratação de empresa para aquisição de software Corporativo de Gestão de Recursos Humanos. citação e audiência. dÉBITO. multa. CONHECIMENTO. percentual irrisório dE execução contratual. Serviços não realizados ou inservíveis. Diversas irregularidades praticadas na fase interna da licitação. Negativa de provimento. CIÊNCIA.

TOMADA DE CONTAS ESPECIAL (TCE)

Secretaria de Recursos (Serur); Secretaria de Controle Externo da Saúde (SecexSaúde)

Cuidam os autos de recursos de reconsideração interpostos pelos srs. Eduardo Tarcísio Brito Targino (ex-presidente da Comissão Permanente de Licitação e pregoeiro) , Paulo Roberto de Albuquerque Garcia Coelho (ex-coordenador geral de recursos logísticos) e Válber Gonçalves Faustino (pregoeiro) e pela empresa OSM Consultoria e Sistemas Ltda. (contratada) contra o Acórdão 4487/2015-TCU-Primeira Câmara.
2.	Por meio do supracitado julgado, este Tribunal, no que interessa ao presente feito, julgou irregulares as contas dos três primeiros e condenou o sr. Paulo Roberto de Albuquerque Garcia Coelho em débito solidário com a empresa OSM Consultoria e Sistemas Ltda. (valor original de R$ 3.320.292,93) , aplicando-lhes, ainda, a multa prevista no art. 57 da Lei 8.443/1992, no valor de R$ 250.000,00. No tocante às demais irregularidades, objeto de audiência, rejeitou as razões de justificativas apresentadas pelos responsáveis, aplicando-lhes multas individuais (vide tabela transcrita no relatório precedente) . 
II
3.	O processo sob exame tratou, originalmente, de tomada de contas especial instaurada pela Fundação Nacional de Saúde (Funasa) com vistas à apuração de prejuízos na contratação da empresa OSM Consultoria e Sistemas Ltda. para aquisição de software corporativo de gestão de recursos humanos (Contrato 9/2007) . 
4.	Em decorrência de irregularidades noticiadas em relatório de auditoria e em processo administrativo disciplinar (peças 1, p. 5-24; e 2 p. 3-53) , a Funasa promoveu a anulação da licitação e, em consequência, do ajuste firmado (peça 1, p. 96) , tendo sido pagos, até aquela ocasião, R$ 3.749.625,00 do total de R$ 13.635.000,00 (peça 82, p. 19) .
5.	Acerca dos fatos apurados e da atuação individual de cada recorrente, o relatório de auditoria expedido pela Funasa registrou que (peça 2, p. 18-24) :
	a) sr. Válber Gonçalves Faustino, pregoeiro do Pregão 55/2006: 
	a.1) ter dado prosseguimento ao certame mesmo diante das seguintes ocorrências: falta de assinatura de autoridades competentes em documentos importantes para instrução processual e viabilização da licitação; ausência de previsão orçamentária para a cobertura da despesa decorrente da licitação; falta de justificativa para a aquisição do bem descrito no termo de referência; irregularidade na definição de critérios para a formação do preço; ausência de parâmetros para comparação e validade da estimativa de preço; ausência de estudos técnicos preliminares para caracterização de motivação e prioridade da contratação e que evidenciassem a melhor opção para atendimento da demanda; direcionamento e superfaturamento do objeto da licitação; não participação da área de recursos humanos na definição do modelo da solução tecnológica e falta de efetividade da contratação;
	a.2) não ter acatado as sugestões e recomendações da Procuradoria Geral Federal constantes no Parecer 906/PGF/PF/FUNASA/2006 e no Despacho 4056/PGF/PF/FUNASA/2006, nem ter justificado, por meio de nota técnica, em tempo hábil, os motivos pelos quais deixou de acatá-las; e  
	a.3) ter permitido que outras pessoas utilizassem o sistema para executar suas atribuições de pregoeiro, fazendo uso de sua senha de acesso, que era de sua inteira responsabilidade, contrariando o art. 3º, §§ 1º, 4º e 5º, do Decreto 5.450/2005, bem como os princípios da moralidade e da probidade administrativa elencados no art. 3º da Lei 8.666/1993;
	b) sr. Eduardo Tarcísio Brito Targino, presidente da Comissão Permanente de Licitação e pregoeiro:
	b.1) ter permitido a realização do Pregão 55/2006, mesmo diante das seguintes ocorrências: falta de assinatura de autoridades competentes em documentos importantes para instrução processual e viabilização da licitação; ausência de justificativa para a aquisição do bem descrito no termo de referência; falta de previsão orçamentária para a cobertura da despesa decorrente da licitação; irregularidade na definição de critérios para a formação do preço; ausência de parâmetros para comparação e validade da estimativa de preço; ausência de estudos técnicos preliminares para caracterização de motivação e prioridade da contratação e que evidenciassem a melhor opção para atendimento da demanda; direcionamento e superfaturamento do objeto da licitação; não participação da área de recursos humanos na definição do modelo da solução tecnológica  e falta de efetividade da contratação; 
	b.2) adjudicação do pregão sem qualquer justificativa, uma vez que não era o pregoeiro responsável pela realização do certame, ignorando, ainda, determinação do presidente da Funasa constante do Memorando GABPR/283, de 21/12/2006, em descumprimento ao art. 43, inciso VI, da Lei 8.666/1993; e
	b.3) ter autorizado, como presidente da Comissão Permanente de Licitação, que terceirizados que trabalhavam naquela comissão operassem pregões utilizando a senha de acesso de sua responsabilidade, em flagrante inobservância das normas regulamentares e da legislação pertinente, contrariando o art. 3º, §§ 1º, 4º e 5º, do Decreto 5.450/2005, bem como os princípios da moralidade e da probidade administrativa elencados no art. 3º da Lei 8.666/1993;
	c) sr. Paulo Roberto de Albuquerque Garcia Coelho, coordenador geral de recursos logísticos da Funasa no período de 29/8/2005 a 2/4/2007 e diretor-substituto do Departamento de Administração da entidade:
	c.1) ter autorizado a realização de pregão eletrônico para a aquisição de software de gestão de recursos humanos no qual se constatou irregularidade na definição de critérios para a formação do preço; ausência de parâmetros para comparação e validade da estimativa de preço; ausência de estudos técnicos preliminares para caracterização de motivação e prioridade da contratação e que evidenciasse a melhor opção para atendimento da demanda; direcionamento e superfaturamento do objeto da licitação; não participação da área de recursos humanos na definição do modelo da solução tecnológica e a falta de efetividade da contratação;
	c.2) ter homologado o Pregão 55/2006 e assinado o contrato com a empresa vencedora do certame, não obstante a incidência de todas as irregularidades do processo licitatório; 
	c.3) ter contribuído para a contratação da empresa OSM Consultoria e Sistemas Ltda. sem lastro orçamentário e, ainda, com a utilização de programas de trabalho para executar despesas sem correspondência com os objetivos dos programas; e 
	c.4) pela assinatura, execução e pagamento do contrato sem oferecimento de garantia contratuais por parte da contratada, ignorando determinação do presidente da Funasa manifestada no Memorando 283/GAB/PRESI, de 21/12/2006, em desobediência ao art. 56, § 1º, da Lei 8.666/1993 e aos princípios da legalidade e da moralidade administrativas.
III
6.	No âmbito deste Tribunal, foi promovida a citação solidária do sr. Paulo Roberto de Albuquerque Garcia Coelho e da empresa OSM Consultoria e Sistemas Ltda. pelo débito relativo à importância original de R$ 3.320.292,93 decorrente da não implantação do software objeto do Contrato 9/2007, bem como pela não realização de treinamento de servidores, conforme previsto.
7.	Foi promovida, ainda, a audiência dos srs. Válber Gonçalves Faustino e Eduardo Tarcísio Brito Targino por terem contribuído para a ocorrência das irregularidades observadas no Pregão 55/2006.
8.	Cumpre ressaltar que, para solucionar dúvidas acerca da existência do débito, o relator a quo determinou à SecexSaúde que promovesse medidas saneadoras para verificar a possibilidade de utilização do software fornecido pela OSM Consultoria e Sistemas Ltda., bem como identificar o nexo causal das condutas dos responsáveis em relação ao suposto débito.
9.	Realizadas tais diligências, a unidade técnica concluiu "que não há a possibilidade de utilização do software Corporativo de Gestão de Recursos Humanos da empresa OSM, uma vez que não houve mídias de instalação ou método de restauração, assim como não consta nenhuma documentação referente ao recebimento e guarda dos elementos/produtos do Contrato 09/2007, tampouco documentação do número de série, patrimônio e localização final dos arquivos/computadores. Além disso, não consta nenhum documento com relação: à formalização do aceite definitivo da solução; medições do quantitativo realizado, previsto no contrato para efeito de pagamento à contratada; relatórios circunstanciados de todos os serviços executados; documentos relativos a designações de servidores para acompanhar e fiscalizar o andamento da execução contratual; e relatório mensal dos serviços realizados com os respectivos valores apurados".
10.	Restou apurado que as atividades supostamente realizadas pela empresa contratada não passaram de reuniões, análises de documentação, elaboração de planos e apresentações preparatórias para a execução do contrato. No que toca à instalação do software, restou verificado que, dois meses após a declaração da execução de tais serviços e a realização do último pagamento, tinham sido executados tão somente 3% do módulo básico, não havendo documentos que permitissem concluir pela entrega do objeto, tampouco identificar o equipamento em que o software teria sido instalado ou as respectivas mídias de instalação.
11.	Considerando o irrisório percentual executado e sua imprestabilidade para a Funasa, na linha da jurisprudência dominante nesta Corte de Contas, foram rejeitadas as alegações de defesa do ex-gestor e da empresa contratada, com a consequente irregularidade das contas e condenação solidária ao pagamento da totalidade dos dispêndios realizados, além de aplicação da multa prevista no art. 57 da Lei 8.443/1992.
12.	As razões de justificativas dos srs. Válber Gonçalves Faustino e Eduardo Tarcísio Brito Targino foram parcialmente acolhidas de modo a excluir de suas responsabilidades as irregularidades relativas ao edital de licitação, já que não foram responsáveis por sua elaboração. A principal irregularidade atribuída a estes responsáveis diz respeito à continuidade do Pregão 55/2006, desconsiderando as sugestões da Procuradoria Geral Federal. Ademais, responderam, ainda, pela concessão, a terceiros, de suas senhas pessoais de acesso ao sistema eletrônico utilizado para realização dos pregões. Por conseguinte, tiveram suas contas julgadas irregulares, com aplicação da multa prevista no art. 58, inciso II, da Lei 8.443/1992, no valor de R$ 15.000,00 cada.
IV
13.	É contra essa deliberação que se insurgem os recorrentes.
14.	Em síntese, a empresa OSM Consultoria e Sistemas Ltda. sustenta que não houve dano, uma vez que os programas de informática foram adequadamente instalados e os serviços técnicos de treinamento e de atualização foram prestados. Afirma que a Funasa seria a proprietária de 100 licenças do "Ensemble 4.0 E4", cujo termo de licença e uso foi recebido em 19/3/2007. Sustenta, ainda, que não caberia a sua responsabilização pela não operacionalização da solução pactuada.
15.	Já o sr. Paulo Roberto de Albuquerque Garcia Coelho alega que: (i) não contribuiu para os pagamentos à contratada, sendo que, dos três pagamentos efetuados, dois foram posteriores à sua exoneração (ocorrida em 30/3/2007 - peça 117, p. 4) ; (ii) no tocante ao pagamento da primeira nota fiscal, o processo estava devidamente instruído, de acordo com a cláusula décima do contrato; (iii) nos termos do art. 41 do regimento interno da Funasa, não era sua atribuição atestar serviços ou acompanhar a execução do contrato; (iv) a responsabilidade pela fiscalização do contrato seria dos servidores Paulo Sandoval Júnior (titular) , Emival Ferreira da Silva e Marcus Vinicius Miranda Pio da Silva (substitutos) ; (v) quando dos pagamentos, não havia apontamentos quanto a irregularidades no processo licitatório e na execução do contrato que indicassem a necessidade de retenção dos valores; (vi) o dano decorreu da ausência de continuidade do contrato, por abandono da solução tecnológica, sem que houvesse evidência da imprestabilidade ou falta de adequação do produto com os objetivos e necessidades da Funasa; e (vii) não praticou irregularidades no curso do pregão e somente homologou o certame após parecer da área técnica responsável.
16.	O sr. Eduardo Tarcísio Brito Targino, por sua vez, sustenta que: (i) apesar de, à época, atuar como pregoeiro da Funasa, não atuou especificamente na condução do Pregão Eletrônico 55/2006, não podendo ser responsabilizado pelos atos que culminaram na contratação da empresa; (ii) no tocante à adjudicação, somente acatou as determinações das instâncias superiores da entidade; e (iii) não seria justa a aplicação de multa no mesmo valor da sanção imposta ao pregoeiro que conduziu o certame, visto não ter sido o responsável direto pela instrução processual nem pelos atos de abertura e condução do certame.
17.	O sr. Válber Gonçalves Faustino, a seu turno, argumenta que: (i) foi comprovado formalmente, nos autos, que o parecer da Procuradoria Geral Federal foi cumprido; (ii) existe forte corrente doutrinária e jurisprudencial no sentido de que tais pareceres jurídicos seriam meramente opinativos e entender de forma diversa seria admitir que o poder de decisão do gestor público estaria hierarquicamente subordinado à Advocacia-Geral da União; (iii) segundo entendimento do STF (MS 31.815/DF) , o Tribunal de Contas da União não poderia condenar advogado que emitiu parecer opinativo sobre matéria jurídica, sendo que somente seriam vinculantes aqueles pareceres que impedem a autoridade decisória de adotar outra conclusão que não aquela do ato opinativo; e (iv) inexistem provas, nos autos, de que outras pessoas utilizaram o sistema para executar suas atribuições de pregoeiro, fazendo uso de sua senha de acesso, sendo que não cedeu, em hipótese alguma, a referida senha a quem quer que seja.
V
18.	A Serur concluiu que os argumentos colacionados pelos recorrentes não bastam para que a deliberação vergastada seja alterada.
19.	O MP/TCU endossou o posicionamento da unidade técnica.
VI
20.	Com efeito, a análise empreendida pela Serur, a qual adoto como razões de decidir, enfrentou com bastante propriedade as razões recursais submetidas a este Tribunal e deixou assente que remanescem incólumes os fundamentos que levaram à prolação do Acórdão 4487/2015-TCU-Primeira Câmara. 
21.	Importa ressaltar que os argumentos oferecidos não elidiram as irregularidades identificadas nos procedimentos que conduziram à celebração do Contrato 9/2007 e às despesas do ajuste, o qual visava a aquisição de software corporativo de gestão de recursos humanos. Tampouco afastaram o nexo causal existente entre as condutas dos recorrentes e o dano identificado.
22.	Especificamente quanto ao sr. Paulo Roberto de Albuquerque Garcia Coelho, então coordenador geral de recursos logísticos, é de se notar que suas alegações, em síntese, cingem-se ao fato de não ter contribuído para os pagamentos realizados à empresa e de que não possuía a incumbência de atestar os serviços. Além disso, defende não haver nexo de causalidade entre suas condutas e o dano vislumbrado por este Tribunal, sendo que foi absolvido em ação penal que versou sobre os mesmos fatos. 
23.	Contudo, os elementos constantes dos autos apontam em sentido oposto ao alegado. Observou-se que os atos do recorrente foram decisivos para o descompasso observado na execução financeira do contrato e para o dano ao erário. Isso porque, embora alertado pela procuradoria da Funasa sobre a ausência de cronograma econômico-financeiro, homologou o certame e assinou o contrato impugnado. 
24.	Além disso, nota-se que o recorrente autorizou, passados apenas onze dias da celebração do ajuste, o pagamento de R$ 1.509.224,06 sem que tivessem sido prestados quaisquer serviços relevantes. Consolidou-se, assim, o desacerto econômico-financeiro que, na sequência, fomentou o dano ao erário em face da rescisão contratual que se operou em virtude das irregularidades identificadas pela própria Funasa.
25.	Ademais, a absolvição penal em ação que, em tese, versaria sobre os mesmos fatos retratados nestes autos não possui o condão de vincular a decisão desta Corte de Contas, visto que, naqueles autos, o recorrente não foi absolvido por negativa de autoria ou inexistência do fato. Remanesce intocável, nessa hipótese, o princípio da independência entre as instâncias. 
26. 	 De igual modo, argumentos relacionados ao desconhecimento técnico do objeto contratado não lhe socorrem, pois, nesse caso, deveria o recorrente valer-se das demais manifestações apresentadas no processo de contratação, as quais sinalizavam a existência de diversas irregularidades no edital do certame que culminou na contratação questionada. In casu, optou o ex-gestor por desconsiderar os alertas exarados pela procuradoria da Funasa, assumindo, então, a responsabilidade pelos atos praticados. 
27.	Logo, devem ser rejeitados os argumentos apresentados pelo sr. Paulo Roberto de Albuquerque Garcia Coelho. 
28.	Melhor sorte não socorre o sr. Eduardo Tarcísio Brito Targino, ex-presidente da Comissão Permanente de Licitação e pregoeiro. Suas alegações relacionam-se ao fato de não ter atuado como pregoeiro e de ter adjudicado o certame em estrito cumprimento a ordens superiores. Alega, também, que a sanção que lhe fora imposta não poderia ser igual a de outros responsáveis, cuja conduta foi diversa. 
29.	Os documentos constantes dos autos evidenciam que o recorrente adjudicou o objeto do Pregão 55/2006 e descumpriu comando exarado pelo próprio presidente da Funasa, que determinava que o certame fosse suspenso em virtude de problemas orçamentários. Não possuem suporte fático, portanto, os argumentos de que não atuou no certame e que apenas cumpriu ordens de seus superiores hierárquicos.
30.	Vale ressaltar que a homologação de um procedimento licitatório não é ato meramente formal, em que a autoridade competente apõe sua assinatura e toma ciência do resultado do certame. Trata-se, na verdade, de ato por intermédio do qual a autoridade administrativa exerce o controle sobre a legalidade do procedimento, aprovando as decisões tomadas pelos membros da comissão de licitação. Assim, ao apor sua assinatura para homologar o certame, a autoridade administrativa ratifica todos os atos da referida comissão, tornando-se por eles igualmente responsável.
31.	Quanto à sanção imposta ao sr. Eduardo Tarcísio Brito Targino, forçoso observar que o relator a quo adequadamente a graduou e a motivou, tendo lhe aplicado multa no valor de R$ 15.000,00. Na ocasião, o Ministro relator assim ponderou, verbis:
	"A principal irregularidade atribuída aos responsáveis Válber Gonçalves Faustino e Eduardo Tarcísio Brito Targino diz respeito à continuidade do Pregão 55/2006, desconsiderando as sugestões da Procuradoria Geral Federal, constantes do Parecer 906/PGF/PF/Funasa/2006 e do Despacho 4056/PGF/PF/Funasa/2006.
	O Sr. Válber Faustino atuou como pregoeiro e deu continuidade ao certame, ao invés de suspender a licitação até que fossem devidamente justificadas as questões levantadas pela Procuradoria. A unidade técnica refutou suas as alegações de que os pareceres teriam sido atendidos, visto que, embora respondidos, as recomendações não foram acatadas pela área técnica e pela comissão de licitação.
	O Sr. Eduardo Targino, por sua vez, a despeito de não estar na condição de Pregoeiro responsável, adjudicou o Pregão 55/2006, contrariando os pareceres da Procuradoria Geral Federal e determinação expressa da Presidência da Funasa, no sentido de que não fosse dado prosseguimento à licitação. 
	Consoante a instrução, os dois responsáveis devem responder ainda pela concessão a terceiros de suas senhas pessoais do sistema eletrônico utilizado para realização dos pregões, em ofensa ao art. 3º, §§ 1º, 4º e 5º, do Decreto 5450/2005, bem como aos princípios da moralidade e da probidade administrativa, elencados no art. 3º, da Lei 8666/1993."
32.	O juízo de valor a respeito da gravidade das irregularidades não sanadas e da conduta dos responsáveis é que orienta a determinação do valor da multa. Ademais, a dosimetria na aplicação de sanções por parte deste Tribunal é procedimento dotado de certa discricionariedade, como, aliás, é comum em relação às sanções administrativas (vide Acórdão 557/2006-TCU-Plenário) .
33.	Para o exercício de 2015, o valor máximo da multa a que se refere o art. 58 da Lei 8.443/1992 era de R$ 49.535,41 (vide Portaria TCU 20/2015) e o montante arbitrado pelo relator a quo correspondeu a, aproximadamente, 30% desse valor. Considerando que, nesta fase recursal, não houve o afastamento de nenhuma irregularidade imputada ao recorrente, não vejo razões para alterar o valor da sanção que lhe fora imposta, o qual obedeceu aos limites do art. 58 da Lei 8.443/1992, bem como à gradação trazida pelo inciso II do art. 268 do RITCU.
34.	As alegações oferecidas pelo sr. Válber Gonçalves Faustino, pregoeiro, igualmente não merecem prosperar.
35.	Ao contrário do que sustenta o recorrente, diversas recomendações relativas ao cumprimento das leis orçamentárias e da lei de licitação contidas no parecer jurídico emitido pela Procuradoria Geral Federal junto à Funasa (peça 1, p. 35-46) não foram observadas. Essa foi a constatação a que chegou a auditoria interna da Funasa (peça 1, p. 8) . Do mesmo modo, a não adoção das medidas sugeridas também não foi justificada.  
36.	As recomendações disseram respeito à ausência de previsão de cobertura orçamentária, de cronograma físico-financeiro de desembolso e de descrição dos bens a serem licitados; adequações e ajustes a serem feitos no edital, no termo de referência e na minuta de contrato; e justificativa para a modalidade de licitação utilizada (pregão eletrônico) , tendo em vista peculiaridades técnicas do serviço a ser contratado. 
37.	Cumpre ressaltar que, ao final, o parecer da Procuradoria continha alerta segundo o qual a viabilidade jurídica do procedimento licitatório dependeria do atendimento das recomendações feitas, sendo que a decisão final do administrador deveria ser devidamente motivada. 
38.	De acordo com o relatório da Comissão de Processo Administrativo Disciplinar, foram consignadas outras irregularidades no certame, as quais exigiriam cautela adicional do pregoeiro, verbis (peça 2, p. 43) :
	"Em face da inobservância das normas legais, permitiu o prosseguimento de processo licitatório com ausência de assinaturas em documentos importantes, bem como ausência de previsão orçamentária e o Pedido de Bens e Serviços (PBS) sem assinatura do Diretor do DEPIN e sem a justificativa plausível para a contratação, sendo todos esses requisitos imprescindíveis para o regular prosseguimento do processo de Pregão. Não alcança sustentação os argumentos de defesa deste indiciado ao tentar justificar sua conduta irregular. Desta forma a Comissão não tem corno acatar suas alegações por inconsistentes e infundadas, pois mesmo existindo autorização para abertura da licitação por parte do ordenador de despesas, competiria ao Pregoeiro designado averiguar a regularidade do Processo, uma vez que não está obrigado a cumprir ordens manifestamente ilegais." (grifos acrescidos) .
39.	Sobre a natureza dos pareceres jurídicos exarados com base no art. 38, parágrafo único, da Lei 8.666/1993, o entendimento vigente neste Tribunal é no sentido de que tais pareceres têm natureza vinculante. Acerca do tema, defendi no Acórdão 3024/2013-TCU-Plenário que o citado artigo estabelece hipóteses de emissão de pareceres jurídicos vinculantes, já que dispõe que as minutas dos editais, contratos, acordos, convênios ou ajustes devem ser examinadas e aprovadas por assessoria jurídica da Administração. No mesmo sentido, cita-se os Acórdãos 434/2016 e 607/2011, ambos do Plenário.
40.	Ademais, a inobservância de advertência da assessoria jurídica do órgão quanto à necessidade de definição precisa e suficiente do objeto licitado, de que resulte contratação antieconômica, enseja aplicação de multa ao responsável, ainda que não se verifique má-fé em sua conduta (Acórdão 1606/2015-TCU-Plenário) .
41.	Desse modo, embora o recorrente não tenha sido responsabilizado pelas irregularidades relativas à elaboração do edital do pregão, permanece não afastada a irregularidade atinente à continuidade do Pregão 55/2006, com desconsideração das recomendações da Procuradoria Geral Federal.
42.	Sobre o uso, por terceiros, da senha de acesso ao sistema eletrônico de pregões, a qual é pessoal e instransferível, a unidade técnica reiterou a conclusão de que tal comportamento irregular era prática usual na comissão de licitação à época, em ofensa ao art. 3º, §§ 1º, 4º e 5º, do Decreto 5450/2005, bem como aos princípios da moralidade e da probidade, elencados no art. 3º da Lei 8666/1993.
43.	O relatório final do processo administrativo disciplinar também consignou que, como presidente da comissão de licitação, o recorrente autorizava que terceirizados daquela comissão operassem pregões utilizando sua senha de acesso, em flagrante inobservância das normas regulamentares e legislação pertinente (peça 2) . Em outro trecho do relatório, consta que o próprio recorrente e o sr. Eduardo Tarcísio Brito Targino admitiram o uso de suas senhas por terceiros em virtude das condições e do volume de trabalho, bem como da carência de pessoal.
44.	Quanto às alegações da empresa OSM Consultoria e Sistemas Ltda. de que inexiste dano, vale destacar que não vieram acompanhadas de elementos de prova. 
45.	De fato, no concernente à afirmação relacionada à suposta ausência de dano ao erário em face de as licenças contratadas terem sido entregues à Funasa, convém anotar que tal fato, por si só, não possui o condão de afastar o dano em comento, haja vista que sua imputação não está vinculada à aquisição das licenças, mas ao descumprimento, pela contratada, de diversas previsões contratuais que impediram o uso do software pela fundação.
46.	Sobre essa questão, a Serur registrou que, verbis: 
	"5.13. Em resposta às medidas saneadoras promovidas pela SecexSaúde, a Funasa prestou as seguintes informações quanto à execução do Contrato 09/2007 (Despacho 51 da coordenação Geral da Modernização e Tecnologia da Informação - CGMTI, peça 81, p. 3) : 
	a) Não houve mídias de instalação ou método de restauração, bem como nenhuma documentação dos elementos ou produtos do Contrato 09/2007; 
	b) O equipamento em que supostamente foram instalados os elementos/produtos do Contrato 09/2007 ficou desligado por um longo período, aguardando um técnico da empresa para disponibilidade e utilização do software. No período da vigência do contrato não houve documentação do número de série, patrimônio e localização final do equipamento com a instalação dos produtos; 
	c) Não consta nos autos documentos referentes a: 
	a. Recebimento e guarda dos elementos/produtos durante a vigência do Contrato 09/2007;
	b. Formalização do aceite definitivo da solução; 
	c. Medições do quantitativo realizado - item previsto no contrato para efeito de pagamento;
	d. Relatórios circunstanciados de todos os serviços executados; 
	e. Documentos relativos a designações de servidores para acompanhar e fiscalizar o andamento da execução contratual; 
	f. Relatório mensal dos serviços realizados com os respectivos valores apurados." 
47.	Insta destacar, ainda, o Ofício 369/2014-COGED/AUDIT (peça 79) , emitido pela auditoria interna da Funasa em atendimento a diligência efetuada por este Tribunal, mediante o qual aquela unidade afirma que a contratada chegou a promover a "possível" instalação do software sem que fossem fornecidas, contudo, mídias de instalação, métodos de restauração ou mesmo documentação dos elementos/produtos do contrato. Consta a informação, também, de que, no curso do contrato, ficaram aguardando, sem êxito, um técnico da empresa para promover a disponibilização e a utilização do software. 
48.	Logo, a mera alegação de que as licenças teriam sido entregues à Funasa não possui o condão de afastar o débito, pois tais assertivas não se contrapõem à constatação de que a simples instalação do software no ambiente coorporativo da entidade sem que fossem promovidos os treinamentos pactuados, ou mesmo fornecida a documentação do sistema, não trouxe benefícios para a Administração.  
49.	Sobre o argumento de que não teria dado causa à não operacionalização do sistema, cumpre ressaltar que a condenação da empresa decorreu do descompasso na execução física e financeira do contrato, sendo que o prejuízo ao erário adveio do fato de o contrato ter sido descontinuado e os serviços até então prestados terem se revelado inservíveis para a Funasa.
50.	Conforme já destacado, há diversos indicativos de que a empresa OSM Consultoria e Sistemas Ltda foi morosa e, a despeito de indevidamente ter recebido vultosa soma de recursos no início da execução contratual, não cumpriu o cronograma de implementação do sistema denominado "Mentorh 5.0". 
51.	Nessa linha, destaca-se trecho da análise empreendida pela Serur: 
	"5.10 Conforme informações contidas na instrução à peça 82, onze dias úteis após a assinatura do contrato a OSM recebeu a primeira parcela dos pagamentos, no valor de R$ 1.509.224,06, (peça 1, p. 130) , não obstante ter realizado, basicamente, reuniões. Ressalte-se que, de acordo com o termo de referência, o software tinha que estar em funcionamento no prazo de 30 dias após a assinatura do contrato. Quarenta e um dias úteis após o primeiro pagamento, contudo, a contratada recebeu mais R$ 1.811.068,87 (peça 1, p. 132) , sem que houvesse a entrega do produto. 
	5.11. Segundo o Cronograma de Implementação do Menthor 5.0 (peça 1, p. 124) , 118 dias após o início do contrato, somente 3% do programa havia sido implantado. As demais atividades mencionadas como concluídas referem-se a reuniões e outras atividades afins. Essas constatações demonstram, por si só, a desconexão entre os pagamentos e a execução contratual, com nítido caráter de antecipação de valores."  (grifos acrescidos) .
52.	Além disso, convém anotar que o contrato celebrado entre a Funasa e a recorrente era claro ao consignar, em sua cláusula décima, que os pagamentos deveriam ter sido realizados de acordo com as medições realizadas mês a mês (peça 1, p. 60-74) . 
53.	Considerando, pois, que os argumentos apresentados pelos recorrentes não lograram afastar as irregularidades identificadas pelo Tribunal ao tempo da deliberação ora vergastada, julgo que os recursos não devem ser providos. 
	Ante o exposto, voto por que seja adotado o acórdão que submeto à deliberação desta Primeira Câmara. 
TCU, Sala das Sessões Ministro Luciano Brandão Alves de Souza, em 7 de abril de 2020.
BENJAMIN ZYMLER 
Relator